臺灣高等法院刑事判決
109年度選上易字第1號
上  訴  人  臺灣士林地方檢察署檢察官
上  訴  人  
即  被  告  葉文忠




選任辯護人  胡原龍律師
上  訴  人  
即  被  告  陳真梅


選任辯護人  黃育玫律師
上  訴  人  
即  被  告  曾炳東


選任辯護人  李樂濟律師
上  訴  人  
即  被  告  曾崇華


選任辯護人  林育杉律師
            郭凱心律師
上列上訴人因被告違反農會法案件，不服臺灣士林地方法院107
年度選易字第1號，中華民國109年5月22日第一審判決（起訴案
號：臺灣士林地方檢察署106年度選偵字第6號、第9號），提起
上訴，本院判決如下：
    主  文
原判決撤銷。
戊○○共同犯農會法第四十七條之一第一項第二款之交付不正利益
罪，處有期徒刑伍月，如易科罰金，以新臺幣壹仟元折算壹日。
甲○○共同犯農會法第四十七條之一第一項第二款之交付不正利益
罪，處有期徒刑參月，如易科罰金，以新臺幣壹仟元折算壹日。
乙○○共同犯農會法第四十七條之一第一項第一款之收受不正利益
罪，處有期徒刑參月，如易科罰金，以新臺幣壹仟元折算壹日。
丙○○共同犯農會法第四十七條之一第一項第一款之收受不正利益
罪，處有期徒刑肆月，如易科罰金，以新臺幣壹仟元折算壹日。
    事  實
一、戊○○、乙○○均係臺北市士林區農會（下稱士林區農會）會員
    ，丙○○為乙○○之子，且為士林區農會信用部主任，
　　甲○○則前曾擔任士林區農會第9 屆至第10屆總幹事乙職。緣
    士林區農會於民國106 年進行改選，戊○○欲參選106 年士林
    區農會第13屆理事及理事長選舉，而除戊○○外，另有獲得第
    12屆理事長郭萬清支持之鄒枝和亦欲參選第13屆理事長，士
    林區農會依選舉期程規劃應於106 年2 月19日選出會員代表
    39人；於同年3 月1 日由會員代表選出理事9 席、監事3 席
    ，嗣再由理事、監事互選出理事長與常務監事。詎戊○○、甲○○、乙○○、丙○○為使戊○○在參選人競爭激烈之情形下，得以
    順利當選士林區農會第13屆理事及理事長，竟分別為下列行
    為：
（一）戊○○因有意擔任理事長，需先行掌握具有士林區農會理監
      事投票權之會員代表半數以上，始能順利於理監事選舉中
      取得優勢，然於106 年2 月19日選舉結束後，戊○○原規劃
      並實際當選會員代表者，於理監事選舉中居於劣勢，
　　　乙○○則非屬因戊○○規劃支持而當選第13屆會員代表者。戊○○為求順利當選理事長，遂與甲○○商議，其2人竟共同基
      於對於有選舉權之人，行求、交付不正利益，而約其選舉
      權為一定之行使之犯意聯絡，擇定前已因內部行政事宜對
      士林區農會第12屆理事長郭萬清及總幹事有所微詞之丙○○
      ，並推由戊○○央求丙○○轉告乙○○，期以如獲乙○○支持當選
      理事長，即得掌控多數理事，將協調支持其之理事共同在
      理事會投票支持丙○○擔任士林區農會第13屆總幹事之不正
      利益，約定乙○○應於106 年3 月1 日理監事選舉時支持戊○○所規劃之理事名單。
（二）丙○○經戊○○告知上情後，為求獲得戊○○之支持，即將此事
      轉告乙○○，乙○○為求慎重，並曾與戊○○、甲○○於選舉日前
      約定碰面，戊○○與甲○○於丙○○帶同乙○○前來時，復明確表
      示如能獲乙○○支持，於戊○○當選理事長後，將協調其得以
      掌控多數理事共同在理事會投票支持丙○○擔任總幹事，而
      丙○○、乙○○2 人於選舉前一天，即共同基於有選舉權之人
      收受不正利益而許以選舉權為一定行使之犯意聯絡，同意
      戊○○之期求，允諾予以支持，嗣經由戊○○向丙○○告知戊○○
      派系所規劃之理事名單，再由丙○○向乙○○告知，乙○○即依
      約投票，戊○○及其支持者遂因此得掌控多數理事，戊○○並
      當選士林區農會第13屆理事長，而戊○○與支持其之多數理
      事協調，並依約定於理事會上共同支持丙○○擔任總幹事，
      丙○○乃經全體理事二分之一以上同意，獲聘擔任士林區農
      會第13屆總幹事。
二、案經法務部調查局臺北市調查處移送及臺北市政府警察局士
    林分局報告臺灣士林地方檢察署檢察官偵查起訴。 
    理  由
壹、證據能力之認定部分：
一、上訴人即被告甲○○抗辯其於106年6月15日偵查中之陳述非出
    於任意性之認定：
（一）按被告之自白，非出於強暴、脅迫、利誘、詐欺、疲勞訊
      問、違法羈押或其他不正之方法，且與事實相符者，得為
      證據。被告陳述其自白係出於不正之方法者，應先於其他
      事證而為調查。刑事訴訟法第156 條第1 項、第3 項前段
      定有明文。而依刑事訴訟法第156 條第1 項之規定，被告
      之自白須出於任意性（即出於自由意志），亦即必須「非
      出於」強暴、脅迫、利誘、詐欺、疲勞訊問、違法羈押或
      其他不正之方法，且與事實相符者，始得作為證據，否則
      即屬非任意性之自白，而不具有證據能力。又得為證據之
      被告自白，依刑事訴訟法第156 條第1 項規定，必須具備
      任意性與真實性二要件，缺一不可。所謂非任意性之自白
      ，除其自白必須係以不正方法取得者外，尤須該自白與不
      正方法間具有因果關係，該自白始應加以排除。至有無因
      果關係存在之判定，應依個案情節，綜合訊問及受訊問之
      各方相關狀況，如訊問之時間、場所、環境、氣氛，犯罪
      嫌疑人或被告之年齡、地位、職業、教育程度，健康狀態
      、精神狀況，實施訊問之人數、語言、態度等一切情形為
      具體評價（最高法院96年度台上字第3479號判決意旨參照
      ）。
（二）被告甲○○及其辯護人於本院指稱：於106年6月15日檢察官
      訊問時，被告甲○○不斷地被質疑說謊，而且有重物置於桌
      上的「ㄆ一ㄚ」一聲，致被告甲○○感到害怕，其供述欠缺任
      意性，無證據能力云云（見本院卷第407頁、第508頁）。
      惟以：
（１）經原審於108 年3 月29日審理期日當庭勘驗被告甲○○106年
      6月15日偵訊之錄影檔案，有原審勘驗筆錄在卷可考（見
      原審法院107 年度選易字第1 號卷【下稱原審卷】二第19
      4 至228 頁】，觀諸前揭原審勘驗筆錄所示之勘驗結果，
      當日於檢察官詢問被告甲○○時，並無被告甲○○於原審所辯
      訊問中間有人入庭表示「房間準備好了」之情（見原審卷
      一第316頁），而該次偵訊錄影檔案，於1 時42分24秒之
      前，雖有錄得偵查庭當時有「ㄆ一ㄚ」一聲之聲響，但無法
      經勘驗得知該聲音係如何發生，且當時檢察官聲請語調平
      順並無特別大聲或提高音調（見原審卷二第225 頁），自
      無從認定檢察官當時係以不當手段訊問被告甲○○。至檢察
      官於訊問被告甲○○及被告甲○○回答時，雖偶有對被告甲○○
      之回答提出質疑、表示被告甲○○說的是謊話不想聽、未逐
      字記載各個問題及回答情形，然該等話語尚係檢察官希望
      被告甲○○說詞要有合理性，及檢察官所用之詞縱偶有較誇
      大情形，惟檢察官並未以其他方式要求被告甲○○應具體為
      何種供述，且於被告甲○○希望給予時間想一下時，檢察官
      亦稱：好，你想一下等語（見原審卷二第214頁），而被
      告甲○○訊問過程中要求喝水時，檢察官也立即同意（見原
      審卷二第217頁），並未急切要求被告甲○○需立即回答，
      況該次偵訊筆錄雖非逐字記載，然檢察官訊問內容與被告
      甲○○回答內容尚與筆錄記載並無明顯不符之處，堪認於10
      6年6月15日檢察官訊問時，被告甲○○於問答過程神智清楚
      ，檢察官並無以強暴、脅迫、利誘、詐欺、違法羈押或其
      他不正方式進行訊問，被告甲○○顯無不能依其自由意志任
      意陳述之情形，是被告甲○○於106年6月15日檢察官訊問時
      所為之陳述，均係出於清楚之自由意志所為，並非有出於
      何不正之方法，其任意性並無疑義，而該等任意自白，復
      有如下述補強證據，應認真實可信。
（２）據上，被告甲○○於106年6月15日檢察官訊問時所為之陳述
      ，揆諸前揭說明，自有證據能力，被告甲○○及其辯護人上
      開於本院所指各節，無足採取。另原審業已就被告甲○○上
      開偵訊錄影檔案進行勘驗，並就勘驗部分逐字作成前揭勘
      驗筆錄在卷，此當較被告甲○○之偵訊筆錄更為精確，是以
      下就被告甲○○於該次偵訊經勘驗部分之供述內容，即以原
      審所作成之勘驗筆錄為準。
二、按刑事訴訟法採行直接審理原則及言詞審理原則，並保障被
    告之反對詰問權，於刑事訴訟法第159 條第1 項明定被告以
    外之人於審判外之言詞或書面陳述，除法律有規定者外，原
    則上不得作為證據。然為兼顧現實需要及真實之發現，乃本
    於例外從嚴之立場，許於具備必要性及可信性之特別情況下
    ，例外地承認其有證據能力。而被告以外之人於檢察事務官
    、司法警察官或司法警察調查中所為之陳述，基於實體發現
    真實之訴訟目的，依第159 條之2 規定，如與審判中之陳述
    不符時，經比較結果，其先前之陳述，相對具有較可信之特
    別情況，且為證明犯罪事實存否所必要者，或於審判中有第
    159 條之3 各款情形之一，經證明其調查中所為陳述具有可
    信之特別情況，且為證明犯罪事實之存否所必要者，則例外
    地賦與證據能力。次按刑事訴訟法第159 條之1 所規定被告
    以外之人於偵查中向檢察官所為之陳述，除顯有不可信之情
    況者外，得為證據。其立法理由係以偵查中對被告以外之人
    所為之偵查筆錄，或被告以外之人向檢察官所提之書面陳述
    ，性質上均屬傳聞證據，且常為認定被告有罪之證據，自理
    論上言，如未予被告反對詰問、適當辯解之機會，一律准其
    為證據，似與當事人進行主義之精神不無扞格之處，對被告
    之防禦權亦有所妨礙，然刑事訴訟法規定檢察官代表國家偵
    查犯罪、實施公訴，依法有訊問被告、證人、鑑定人之權，
    且實務運作時，偵查中檢察官向被告以外之人所取得之陳述
    ，原則上均能遵守法律規定，不致違法取供，其可信性甚高
    ，為兼顧理論與實務，而對被告以外之人於偵查中向檢察官
    所為之陳述，除顯有不可信之情況者外，得為證據。乃同法
    第159 條第1 項所謂得作為證據之「法律有規定者」之一，
    為有關證據能力之規定，係屬於證據容許性之範疇。而被告
    之反對詰問權係指訴訟上被告有在公判庭當面詰問證人，以
    求發現真實之權利，此與證據能力係指符合法律所規定之證
    據適格，而得成為證明犯罪事實存在與否之證據資格，性質
    上並非相同。茲就本案公訴人引為證明被告戊○○、甲○○乙○○
    、丙○○犯罪事實之證據方法，關於證據能力認定如
　　下：
（一）證人即同案被告戊○○、甲○○、乙○○、丙○○，及證人莊龍彥
      、葉何金棗、葉志堅、潘進華、陳金欉、吳志勝、林慶章
      、何德利、李賜福、王政夫、葉阿騫、許國昭、葉昭榮、
      高秀雄、陳韋甫、黃美玲、洪志寶、闕田忠
　　　、黃慧芬、張順孝、葉武政、葉阿宏、李正中（化名）、
      陳如姬、鄒旗安、陳朝審等人於調詢時所為陳述，為被告
      以外之人於審判外之陳述，屬傳聞證據，而被告戊○○等人
      之辯護人於本院準備程序中就上開證人戊○○等人於調詢時
      陳述之證據能力提出爭執（見本院卷第275至280頁、第30
      3至307頁、第383至393頁、第397至403頁、第405至412頁
      、第413至422頁），本院審酌該陳述作成之狀況，並考量
      證人戊○○等人於原審審理時業經傳喚到庭具結作證，經檢
      、辯雙方為交互詰問，因認上開證人於調詢時所為之陳述
      ，尚與刑事訴訟法第159 條之2 或第159 條之3 所定情形
      不相符合，復查無其他得例外取得證據能力之法律依據，
      前開證據方法應予排除，不得作為本案證明被告有罪之依
      據。
（二）關於證人甲○○於偵訊時證述之證據能力：
（１）按被告以外之人於偵查中向檢察官所為之陳述，除顯有不
      可信之情況者外，得為證據，刑事訴訟法第159 條之1 第
      2 項定有明文。蓋現行法之檢察官仍有訊問被告、證人及
      鑑定人之權限，其應踐行之程序又多有保障被告或被害人
      之規定，證人、鑑定人於偵查中亦均須具結，就刑事訴訟
      而言，其司法屬性甚高；而檢察官於偵查程序取得之供述
      證據，其過程復尚能遵守法令之規定，是其訊問時之外部
      情況，積極上具有某程度之可信性，除消極上顯有不可信
      之情況者外，均得為證據。故主張其為不可信積極存在之
      一方，自應就此欠缺可信性外部保障之情形負舉證責任（
      最高法院98年度台上字第2904號判決意旨參照）。從而，
      被告以外之人前於偵查中，經具結後所為證述，除反對該
      項供述具有證據能力之一方，已釋明「顯有不可信之情況
      」之理由外，皆得為證據。
（２）證人甲○○在偵查中所為之證述，性質上雖屬傳聞證據，
      而被告戊○○、丙○○等人之辯護人於本院準備程序中亦就證
      人甲○○於偵查中陳述之證據能力提出爭執（見本院卷第39
      0 至391頁、第420頁），惟證人甲○○於偵查時，係以證人
      之身分，經檢察官告以具結之義務及偽證之處罰，經其具
      結，而於負擔偽證罪之處罰心理下所為，係經以具結擔保
      其證述之真實性。又據前述，證人甲○○於檢察官訊問時，
      並無證據顯示係遭受強暴、脅迫、詐欺、利誘等外力干擾
      情形，或在影響其心理狀況致妨礙其自由陳述等顯不可信
      之情況下所為。從而，證人甲○○於偵訊時之陳述，既無顯
      不可信之情況，依上開說明，自有證據能力。
（三）證人戊○○、乙○○、丙○○、郭萬清等人在偵查中所為之證述
      ，性質上雖屬傳聞證據，而被告戊○○等人之辯護人於本院
      準備程序中亦就證人戊○○、乙○○、丙○○、郭萬清等人於偵
      查中陳述之證據能力提出爭執（見本院卷
　　　第275至280頁、第389至393頁、第402頁、第405至412頁
      、第419至422頁），惟證人戊○○、乙○○、丙○○、郭萬清等
      人係偵查中向檢察官所為，並經具結擔保其證言之真實性
      後，以證人身分，於檢察官面前完整、連續陳述其親身經
      歷，證人戊○○等人未曾提及檢察官在偵訊時有任何強暴、
      脅迫、詐欺、利誘等以不正方法取供之情，其等陳述時之
      心理狀況健全、並無受外力干擾，且證人戊○○等人業於原
      審審判中到庭依人證之調查程序具結作證，並經被告行使
      對質詰問權，而被告戊○○等人之辯護人復未能提出上開證
      人於偵查中所述有何其他顯不可信之情況，且觀諸偵訊筆
      錄之記載形式，本院亦查無檢察官在上開偵訊時有任何以
      不正方法訊問，而有違反陳述者之自由意志等顯有不可信
      之情況，衡諸上開規定及說明，自具有證據能力。
（四）又按刑事訴訟法第159 條、第159 條之1 之立法理由，無
      論共同被告、共犯、被害人、證人等，均屬被告以外之人
      ，並無區分。本此前提，凡與待證事實有重要關係之事項
      ，如欲以被告以外之人本於親身實際體驗之事實所為之陳
      述，作為被告論罪之依據時，本質上均屬於證人。而被告
      之對質詰問權，係憲法所保障之基本人權及基本訴訟權，
      被告以外之人於審判中，已依法定程序，到場具結陳述，
      並接受被告之詰問者，因其信用性已獲得保障，即得作為
      認定被告犯罪事實之判斷依據。然被告以外之人於檢察事
      務官、司法警察官、司法警察調查中（以下簡稱警詢等）
      或檢察官偵查中所為之陳述，或因被告未在場，或雖在場
      而未能行使反對詰問，無從擔保其陳述之信用性，即不能
      與審判中之陳述同視。惟若貫徹僅審判中之陳述始得作為
      證據，有事實上之困難，且實務上為求發現真實及本於訴
      訟資料越豐富越有助於事實認定之需要，該審判外之陳述
      ，往往攸關證明犯罪存否之重要關鍵，如一概否定其證據
      能力，亦非所宜。而檢驗該陳述之真實性，除反對詰問外
      ，如有足以取代審判中經反對詰問之信用性保障者，亦容
      許其得為證據，即可彌補前揭不足，於是乃有傳聞法則例
      外之規定。偵查中，檢察官通常能遵守法律程序規範，無
      不正取供之虞，且接受偵訊之該被告以外之人，已依法具
      結，以擔保其係據實陳述，如有偽證，應負刑事責任，有
      足以擔保筆錄製作過程可信之外在環境與條件，乃於刑事
      訴訟法第159 條之1 第2 項規定「被告以外之人於偵查中
      向檢察官所為之陳述，除顯有不可信之情況者外，得為證
      據。」另在警詢等所為之陳述，則以「具有較可信之特別
      情況」（第159 條之2 之相對可信性）或「經證明具有可
      信之特別情況」（第159 條之3 之絕對可信性），且為證
      明犯罪事實存否所「必要」者，得為證據。係以具有「特
      信性」與「必要性」，已足以取代審判中經反對詰問之信
      用性保障，而例外賦予證據能力。至於被告以外之人於偵
      查中未經具結所為之陳述，因欠缺「具結」，難認檢察官
      已恪遵法律程序規範，而與刑事訴訟法第159 條之1 第2 
      項之規定有間。細繹之，被告以外之人於偵查中，經檢察
      官非以證人身分傳喚，於取證時，除在法律上有不得令其
      具結之情形者外，亦應依人證之程序命其具結，方得作為
      證據，此於最高法院93年台上字第6578號判例已就「被害
      人」部分，為原則性闡釋；惟是類被害人、共同被告、共
      同正犯等被告以外之人，在偵查中未經具結之陳述，依通
      常情形，其信用性仍遠高於在警詢等所為之陳述，衡諸其
      等於警詢等所為之陳述，均無須具結，卻於具有「特信性
      」、「必要性」時，即得為證據，則若謂該偵查中未經具
      結之陳述，一概無證據能力，無異反而不如警詢等之陳述
      ，顯然失衡。因此，被告以外之人於偵查中未經具結所為
      之陳述，如與警詢等陳述同具有「特信性」、「必要性」
      時，依「舉輕以明重」原則，本於刑事訴訟法第159 條之
      2 、第159 條之3 之同一法理，例外認為有證據能力，以
      彌補法律規定之不足，俾應實務需要，方符立法本旨（最
      高法院102 年度第13次刑事庭會議決議要旨㈡）。又被告
      以外之人於審判外之警詢或檢察事務官調查中所為之陳述
      ，係以其之陳述具有可信性之情況保證等要件而予以肯認
      其得為證據，並非僅因被告在審判中已對該被告以外之人
      進行詰問而當然取得證據能力，此觀刑事訴訟法第159 條
      之2 規定甚明。同法第159 條之1 第2 項檢察官訊問筆錄
      ，則係鑒於我國檢察官依法代表國家偵查犯罪，依法有訊
      問證人、鑑定人之權，證人、鑑定人且需具結，其可信性
      極高，而以具結之陳述已具足以取代被告反對詰問權信用
      性保障情況之要件，在立法政策上，除顯有不可信之情況
      者外，特予承認其具有證據能力。此種證據須於法院審判
      中經踐行含詰問程序在內之合法調查程序，始得作為判斷
      之依據，乃屬於人證之調查證據程序規定，與本條項係有
      關被告以外之人於偵查中向檢察官所為陳述之證據能力規
      定，應分別以觀。具有共犯關係之共同被告（下稱共犯被
      告）在本質上兼具被告與證人雙重身分，偵查中檢察官以
      被告身分訊問共犯被告，就我國法制而言，固無令其具結
      陳述之問題，但當共犯被告陳述之內容，涉及另一共犯犯
      罪時，就該另一共犯而言，其證人之地位已然形成。此際
      ，檢察官為調查另一共犯犯罪情形及蒐集證據之必要，即
      應將該共犯被告改列為證人訊問，並應踐行告知證人得拒
      絕證言之相關程序權，使其具結陳述，其之陳述始符合刑
      事訴訟法第159 條之1 第2 項所定得為證據之傳聞例外。
      至於以共犯被告身分所為關於該他人犯罪之陳述，因不必
      擔負偽證罪責，其信用性顯不若具結證言，即與本條項規
      定之要件不符，惟衡諸其等於警詢或檢察事務官調查所為
      之陳述，同為無須具結，卻於具有特信性與必要性之要件
      時，即得為證據，若謂此偵查中之陳述，一概否認其證據
      能力，無異反而不如警詢之陳述，顯然失衡。從而，此未
      經具結之陳述，依舉輕以明重原則，本於同法第159 條之
      2 、第159 條之3 等規定之同一法理，得於具有相對或絕
      對可信性之情況保障，及使用證據之必要性時，例外賦予
      其證據能力，俾應實務需要（最高法院102 年度台上字第
      3990號判決意旨參照）。經查，證人戊○○、甲○○、乙○○、
      丙○○在偵查中以被告身分所為之供述，對本案被告而言，
      屬被告以外之人審判外所為之陳述，然除被告甲○○上開抗
      辯外，其等並未主張係非出於自由意志而為，或係經檢察
      官以不正方法取得，復無不可信或與卷內事證相左之情形
      存在，抑且其等於偵查時，於案發時間較近，所受外界影
      響之程度自然較低，其等於偵查時之供述，更攸關相互間
      是否成立犯罪，亦具有證明犯罪事實存否之必要性。再證
      人戊○○、甲○○、乙○○、丙○○於原審審理程序時，已以證人
      之身分令具結後接受被告及其辯護人交互詰問，已賦予被
      告及其辯護人對質詰問之機會，並無剝奪被告反對詰問之
      基本權利。揆諸前揭說明，證人戊○○、甲○○、乙○○、丙○○
      於偵查時本於被告身分所為之供述，具有證據能力，故被
      告戊○○等人之辯護人於本院主張上開證人戊○○、甲○○、乙○○、丙○○於偵查中之供述，屬審判外陳述，對被告而言並
      無證據能力等節（見本院卷第390至393頁、第406至412頁
      、第420至422頁），難認可採。
（五）再按「被告以外之人於審判外之陳述，雖不符刑事訴訟法
      第159 條之1 至第159 條之4 之規定，而經當事人於審判
      程序同意作為證據，法院審酌該言詞陳述或書面陳述作成
      時之情況，認為適當者，亦得為證據。當事人、代理人或
      辯護人於法院調查證據時，知有刑事訴訟法第159 條第1 
      項不得為證據之情形，而未於言詞辯論終結前聲明異議者
      ，視為有前項之同意」，刑事訴訟法第159 條之5 定有明
      文。而刑事訴訟法第159 條之5 立法意旨，在於確認當事
      人對於傳聞證據有處分權，得放棄反對詰問權，同意或擬
      制同意傳聞證據可作為證據，屬於證據傳聞性之解除行為
      ，如法院認為適當，不論該傳聞證據是否具備刑事訴訟法
      第159 條之1 至第159 條之4 所定情形，均容許作為證據
      ，不以未具備刑事訴訟法第159 條之1 至第159 條之4 所
      定情形為前提。此揆諸「若當事人於審判程序表明同意該
      等傳聞證據可作為證據，基於證據資料愈豐富，愈有助於
      真實發見之理念，此時，法院自可承認該傳聞證據之證據
      能力」立法意旨，係採擴大適用之立場。蓋不論是否第15
      9條之1 至第159 條之4 所定情形，抑當事人之同意，均
      係傳聞之例外，俱得為證據，僅因我國尚非採澈底之當事
      人進行主義，故而附加「適當性」之限制而已，可知其適
      用並不以「不符前四條之規定」為要件（最高法院104 年
      度第3 次刑事庭會議決議參照）。經查，除前述本院認定
      無證據能力，不得作為證據之證據方法，及被告戊○○等人
      之辯護人有爭執證據能力部分外，本件以下所引用卷內其
      他證據資料（包括供述及非供述證據），並無證據證明係
      公務員違背法定程序所取得，且檢察官、被告戊○○等人及
      其等辯護人於本院準備程序均表示不爭執證據能力
　　　（見本院卷第275至285頁、第303至310頁、第383至396頁
      、第397至412頁、第413至425頁），迄言詞辯論終結前均
      未聲明異議。本院審酌上開證據資料製作時之情況，尚無
      違法取得及證明力明顯過低之瑕疵，認以之作為證據應屬
      適當，且上開各該證據均經本院於審判期日依法進行證據
      之調查、辯論，被告於訴訟上之防禦權，已受保障，故上
      開證據資料均有證據能力。
三、被告乙○○上訴意旨固指稱：原審採用郭萬清私下對被告乙○○
    之錄音作為合法證據部分，此證據取得姑且不論是否合法取
    得，然原審既採為證據，即應先就此部分為調查及勘驗之程
    序，卻未為之，遽而採為判決之證據，顯有應調查證據未與
    調查之違法等語（見本院卷第187頁），而被告乙○○之辯護
    人復於本院準備程序爭執證人郭萬清與被告乙○○106年3月1
    日對話之錄音譯文1份及錄音光碟1片、證人郭萬清與被告乙○○106年3月3日對話之錄音譯文1份及錄音光碟1片（106年度
    選偵字第6號【下稱選偵6 卷】第417至430 頁、第431 頁至
    第445 頁，光碟置於選偵6 卷第496 頁證物袋內）之證據能
    力（見本院卷第309至310頁），惟被告乙○○及其辯護人於原
    審準備程序就證人郭萬清與被告乙○○106年3月1日對話之錄
    音譯文1份及錄音光碟1片、證人郭萬清與被告乙○○106年3月
    3日對話之錄音譯文1份及錄音光碟1片之證據能力，被告乙○○及其辯護人均陳稱：「我已經看過證據內容，同意作為證
    據」等語（見原審卷一第279至281頁），被告乙○○及其辯護
    人亦未爭執上開錄音譯文與錄音光碟內容不符，且未聲請法
    院進行勘驗，而未爭執其內容之真實性及任意性，況上開對
    話之錄音譯文既屬被告乙○○本人之陳述內容，自無傳聞法則
    之適用，且被告乙○○既已明示同意作為證據，並經法院審查
    具備適當性之要件，即無許其再行撤回同意，即令上訴至第
    二審仍不失其效力（最高法院100年度台上字第3677號判決
    意旨參照），從而，被告乙○○此部分上訴意旨所指及被告乙○○之辯護人上開所辯，均非足採。
四、至被告戊○○等人之辯護人於本院準備程序另爭執卷附106年3
    月23日行動蒐證照片5張、證人黃美玲手寫之106年3月23日-
    106年3月28日旅遊團用餐及住宿縣市清單1份、被告戊○○、
    被告甲○○、證人黃慧芬、證人莊龍彥、證人洪志寶之LINE群
    組「領航者」對話內容擷圖1份、郭萬清於106年11月13日偵
    查庭呈卷附資料之證據能力（見本院卷第394至395頁、第40
    3至405頁、第423至424頁），惟因本院並未以之作為本案證
    明被告戊○○等人犯罪事實之證據，故不予論述其證據能力，
    附此說明。
貳、認定被告犯罪事實所憑之證據及理由：
一、訊據被告戊○○、甲○○均矢口否認有何交付不正利益犯行；被
    告乙○○、丙○○則均矢口否認有何收受不正利益犯行，而被告
    4人及其等辯護人分別執以下列情詞置辯：
（一）被告戊○○部分：　　
（１）被告戊○○辯稱：伊是士林區農會第13屆的理事長參選人，
      被告乙○○在第12屆是郭萬清派系，但第13屆就不是了，而
      於選前8個月即105年7月，伊就找被告丙○○搭檔選理事長
      跟總幹事，討論如何在理監事選舉過程拉會員代表，伊找
      被告丙○○討論不是因為被告乙○○有投票權，而是被告丙○○
      的能力跟應對伊很欣賞，當時伊根本不知道被告乙○○會不
      會選、或會不會選上，所以只是一起努力並沒有什麼期約
      不期約，被告乙○○到伊家的時候，伊只有提到當面請託他
      支持，並沒有講到總幹事什麼的，因為這是兩回事，伊只
      是曾經有跟被告丙○○提及如果他做了總幹事，被告乙○○如
      果不是跟伊等同一派，將來相處會怪怪的云云。
（２）辯護意旨辯以：
　　①士林區農會第13屆會員代表39人中，初步估算被告戊○○至
      少獲有超過半數以上會員代表之支持，被告戊○○派無居於
      劣勢之情。而郭萬清直至選前10分鐘發覺大勢已去，才以
      區農會理事一職重酬利誘，安排被告乙○○為市農會會員代
      表，意圖改變被告乙○○之投票意願，足證被告乙○○並非獲
      郭萬清之規劃支持而當選第13屆會員代表，且郭萬清始為
      於士林區農會理監事選舉中居於劣勢之人。郭萬清早於10
      5年7月即已知悉被告丙○○有與被告戊○○聯繫並傾向被告戊○○派，因而生防備之心，且由第12屆、第13屆士林區農會
      新安小組會員代表選情分析，郭萬清於第13屆只能支持1
      席會員代表當選，於其已支持王萬來情形下，並無實力支
      持被告乙○○，被告乙○○係因黃慧芬透過其姑丈陳順環以拉
      低王萬來票數之方式，順利當選會員代表，被告乙○○屬於
      被告戊○○派系甚明。
　　②又被告戊○○早於105年7月間前往醫院探病時，即向被告丙○○徵詢意願，且於105年8月間即獲得被告丙○○之同意，後
      因106年3月1日士林區農會理監事選舉前，被告丙○○與被
      告乙○○造訪被告戊○○家中，期間被告戊○○雖有尋求被告乙○○支持，但並未對其提及總幹事乙事，尚難以此認定本件
      客觀上有職務交換對價關係。況且依賄選之對價性論之，
      總幹事可掌控權力極大，以此僅換1票被告乙○○之支持，
      此對價性顯不相當。
　　③被告乙○○於士林區農會理事選舉投票予被告戊○○所規劃之
      候選人，並於106年3月21日臺北市農會理監事選舉時，分
      裂投票於不同派系之郭萬清，乃係基於其自由意志及個人
      考量，郭萬清做的不好，及被告丙○○在信用部主任期間受
      到打壓、不公平的對待，被告乙○○才想要換人做看看，並
      非因「職務交換」而改變其投票意願，且總幹事聘任日期
      為106年8月7日與選舉無關，總幹事聘任依法有一定的程
      序，非被告戊○○能決定，理事決議聘任總幹事是基於各理
      事的自由決定。
（二）被告甲○○部分：　　
（１）被告甲○○辯稱：伊在士林區農會第13屆選舉中有幫被告戊○○輔選，但伊沒有參與操盤也沒有配票，配票一直都是被
      告戊○○在配，被告戊○○與被告乙○○、被告丙○○談事情時，
      那天伊晚到，詳細談的內容伊不清楚，伊也都沒有參與意
      見，而於第13屆農會會員代表選舉後，會員代表能夠掌握
      的席次不是19席，應該是20比19云云。
（２）辯護意旨辯以：
　　①被告甲○○並未參與士林區農會會員代表、士林區農會監理
      事投票權之會員代表名單之規劃配票、操盤，此均係由被
      告戊○○負責，被告甲○○僅協助拉票。而被告乙○○於士林區
      農會第13屆會員代表選舉時，並非郭萬清規劃之人選，郭
      萬清規劃之代表人選為王萬來，且郭萬清僅可支持1位會
      員代表候選人當選，被告乙○○是與被告戊○○理念相結合，
      被告戊○○有以拉低王萬來票數之配票、拉票策略，輔佐被
      告乙○○當選會員代表。
　　②被告戊○○支持被告丙○○擔任士林區農會第13屆總幹事一職
      ，非屬被告戊○○可確實支配之職務，不可單憑嗣後總幹事
      一職由被告丙○○擔任，而認定被告戊○○確實可支配總幹事
      一職。且理事丁○○、葉阿宏、莊金安支持被告丙○○擔任理
      事，係出於自由意志，衡酌被告丙○○之品行與工作表現等
      情而為之投票。是被告戊○○支持被告丙○○擔任總幹事，與
      被告戊○○尋求被告乙○○於理事選舉時投票予被告戊○○，為
      理念結合之互相支持，非屬不正利益，其與被告乙○○於臺
      北市農會會員代表與郭萬清派系之理事候選人選舉時互相
      支持之情節相同。
　　③在士林區農會選舉前，被告乙○○、被告丙○○至被告戊○○家
      中交談的時候，被告甲○○並未在場，不會聽聞其等交談內
      容，被告戊○○並未向被告乙○○提及若被告戊○○當選理事長
      ，將聘任被告丙○○擔任總幹事一職，而
　　　被告甲○○於士林區農會理事選舉前，亦無跟被告乙○○談士
      林區農會理事選舉一事。
（三）被告乙○○部分：　
（１）被告乙○○辯稱：伊向來不支持郭萬清，郭萬清要伊支持他
      ，但郭萬清做人不好，伊就不願意支持他，選舉是自由選
      擇的，不能用壓迫的。而被告戊○○有要求伊支持他的理事
      名單，被告丙○○也曾告知要求伊在理事選舉中支持被告戊○○規劃的理事名單，伊有照被告戊○○規劃的理事名單投票
      ，但那是伊要淘汰郭派，郭萬清做不好云云。
（２）辯護意旨辯以：
　　①被告乙○○本即為被告戊○○派系所支持之士林區農會第13屆
      會員代表人選，被告乙○○會當選，係因與選區內之農民互
      動良好，獲得農友肯定及黃慧芬協助而當選。
　　②被告戊○○早於105年7月時即已決定找被告丙○○搭檔擔任士
      林區農會總幹事乙職，不因自己係受何人所支持而當選士
      林區農會理事長而改變，且總幹事乙職有一定法定程序遴
      選、投票選舉之，非被告戊○○所能控制或確實支配，被告
      丙○○能否擔任總幹事尚須其他理事同意。
　　③又被告乙○○係因對郭萬清支持王萬來而遭排擠不滿，及郭
      萬清對被告丙○○為不公平對待、打壓外，更因不滿郭萬清
      擔任第12屆士林區農會理事長期間之強勢行事風格，而未
      於第13屆士林區農會理事選舉時繼續支持郭派人選，
　　　被告乙○○本其自由意志投票，與被告丙○○是否擔任士林區
      農會總幹事並無關連，父親支持兒子的選擇，不需要任何
      代價或是條件，這是至親關係，人之常情。
（四）被告丙○○部分：　　　　
（１）被告丙○○辯稱：農會的選舉本來就是理念的結合，以前
　　　伊等跟郭萬清，大家的理念、想法及做事方法都一樣，所
　　　以會在一起，但是自從他做理事長以後，他的想法、做法
　　　違反當初照顧農民的想法、做法，伊等不會盲目支持他。
　　　況伊等早在選前好幾個月就結合一起努力要把郭派拉下來
      ，大概是105年7月時，被告戊○○在伊住院時有來看伊，而
      於第13屆會員代表選舉後，伊有去拜訪被告戊○○，伊等當
      天只有提到理監事部分，他沒有說他選上理事長就會聘任
      伊擔任總幹事，被告乙○○是覺得郭萬清做的不好，本來就
      要反郭，並不是因為被告戊○○提出總幹事這個職位才會轉
      而支持他云云。
（２）辯護意旨辯以：
　　①由第13屆士林區農會新安小組會員代表選舉之選票分布，
      及郭萬清於職務上開始防備被告丙○○，且於被告乙○○參選
      新安里代表時，郭萬清所規劃之代表人選為王萬來，且郭
      萬清至多僅能支持一人當選，故被告乙○○自始即非郭萬清
      派系人馬。
　　②郭萬清於105年7月時已知悉被告戊○○尋求被告丙○○擔任下
      屆總幹事而成為一個團隊。在106年3月1日士林區農會理
      監事選舉前，被告丙○○或被告戊○○均從未在與被告乙○○接
      觸過程中提及任何有關總幹事乙事，被告丙○○尋求被告乙○○支持被告戊○○派系真正理由並不是他當不當總幹事，而
      是基於郭萬清派總幹事郭淑敏對員工太苛刻，而要被告乙○○不要支持郭派，此與期約、收賄投票無關，被告戊○○與
      被告乙○○為理念相合之相互奧援。
　　③另總幹事一職仍須經過投票，非被告戊○○所得為確實支配
      ，其他理事也是基於自由意志來遴選，不可單憑嗣後總幹
      事由被告丙○○擔任，即認定該職務為被告戊○○所得確實支
      配，而可作為投票行賄罪之客體。況被告乙○○根本未有以
      被告丙○○擔任士林區農會總幹事職務為對價之主觀犯意，
      約為或許以於士林區農會理事選舉時為投票權之一定行使
      ，被告丙○○更無以與被告乙○○有何違反農會法第47條之1
      第1項第1款規定之行為分擔或犯意聯絡。
二、經查：
（一）（１）被告戊○○係士林區農會會員，並欲參選106 年士林
      區農會第13屆理事及理事長選舉，被告甲○○前曾擔任士林
      區農會第9 屆至第10屆總幹事乙職，被告乙○○、丙○○為父
      子，被告乙○○係士林區農會會員，參選第13屆士林區農會
      會員代表及上級農會代表（即代表士林區農會於臺北市農
      會開會之會員代表）選舉；被告丙○○為士林區農會信用部
      主任，士林區農會於106 年會員代表、理事及理事長、監
      事等皆進行改選，除被告戊○○外另有獲第12屆理事長郭萬
      清支持之鄒枝和欲角逐第13屆理事長，依選舉期程規劃應
      於106 年2 月19日選出會員代表39人，該日被告乙○○已獲
      選為士林區農會之會員代表，具士林區農會理監事選舉之
      選舉權，同年3 月1 日應由會員代表選出理事9 席、監事
      3 席，同年3 月17日由理事、監事互選出理事長與常務監
      事。（２）同年2 月19日士林區農會會員代表選舉結束後
      ，當選之會員代表中，不含張順孝、被告乙○○者確定支持
      被告戊○○者共為19人，而被告乙○○於106 年為郭萬清所屬
      派系規劃之臺北市農會代表當選人，且於第11、12屆士林
      區農會理事及理事長選舉時，均支持郭萬清派系之候選人
      。（３）被告戊○○、甲○○、丙○○於106 年3 月1 日士林區
      農會理監事選舉前，已達成若被告戊○○當選理事，將支持
      被告丙○○擔任總幹事一職之共識，被告丙○○並將此事告知
      被告乙○○；於106 年2 月19日會員代表選舉結束後至106 
      年3 月1 日士林區農會理監事選舉前之期間，被告戊○○、
      甲○○確有與被告丙○○、乙○○於被告戊○○住處見面商談士林
      區農會理監事選舉之事。（４）106 年3 月1 日士林區農
      會理監事選舉前，被告乙○○允諾選舉時支持戊○○所規劃之
      理事名單，後被告戊○○將其等陣營經配票後規劃由被告乙○○投票之理事候選人名單，經由被告丙○○轉告被告乙○○，
      被告乙○○並於106 年3 月1 日依該名單投票，嗣後選舉結
      果，當選之理事中多數確為被告戊○○所屬派系，而被告戊○○亦於106 年3 月17日當選該屆士林區農會理事長。（５
      ）被告乙○○於106 年臺北市農會理監事選舉期間，簽署由
      郭萬清派系推出之市農會理事選舉限制連記法連署書，又
      於106 年3 月29日臺北市農會理事選舉中，將票投給郭萬
      清派系規劃之理事名單。（６）被告丙○○後向臺北市政府
      產發局登記參選士林區農會總幹事，經臺北市政府書面審
      核、農委會面試合格，之後經士林區農會於106 年8 月間
      召開理事會，投票結果決定聘任丙○○擔任士林區農會總幹
      事迄今等各情，業據被告戊○○、甲○○、乙○○、丙○○於原審
      供承在卷（見原審卷一第100 至107頁 、第319 至321 頁
      ），復有臺北市農會第13屆理、監事候選人登記名冊（見
      106年度選他字第8號【下選他8卷】一第217至219頁）；1
      06 年各級農會選任人員改選及總幹事遴選工作預定進度
      流程圖（見選偵6 卷第63、64頁）；臺北市農會第13屆理
      監事選舉當選人名單、士林區農會第13屆會員代表及理、
      監事暨上級代表選舉當選人名單（見選偵6 卷第65頁）；
      原審法院106 年聲監字第53號、106 年聲監續字第67號、
      106 年聲監字第54號、106 年聲監續字第68號、106 年聲
      監字第43號、106 年聲監續字第52號、106 年聲監字第44
      號、106 年聲監續字第53號、106年聲監字第45號、106年
      聲監續字第54號通訊監察書及電話附表（見選偵6 卷第66
      至85頁）；證人莊龍彥持用0000-000-000號行動電話與他
      人通話之通訊監察譯文（見選偵6 卷第86至139 頁）；被
      告戊○○持用0000-000-000號行動電話與他人通話之通訊監
      察譯文（見選偵6 卷第140 至186 頁）；被告甲○○持用00
      00-000-000號行動電話與他人通話之通訊監察譯文（見選
      偵6 卷第187 至201 頁）；被告乙○○持用0000-000-000號
      行動電話與他人通話之通訊監察譯文（見選偵6 卷第202 
      至205 頁）；被告丙○○持用0000-000-000 號行動電話與
      他人通話之通訊監察譯文件（見選偵6 卷第206至216頁）
      ；被告戊○○提供之農會總幹事遴選辦法（見原審卷一第12
      6 至131 頁）；士林區農會108 年5 月29日士農總字第10
      81000462號函暨附件【內含農會代表、區農會理監事、理
      事長、常務監事、聘任農會總幹事之選舉相關資料及農會
      總幹事遴選辦法】（見原審卷三第7至141頁）；臺北市政
      府產業發展局函文及附件（見原審卷四第17至198 頁）在
      卷可稽，是前揭各情，堪以認定。
（二）關於被告乙○○於106年參選士林區農會第13屆會員代表及
      於第13屆士林區農會理監事選舉投票之情形：
（１）證人郭萬清於106年11月13日檢察官訊問時具結證稱：乙○○
      90年第9 屆選舉第一次選代表及94年選士林區新安小組代
      表均落選，98、102 年伊當選理事長，這2屆在伊的團隊
      同仁（早期是羅先生陣營）的協助之下，乙○○才順利當選
      士林區農會之會員代表及臺北市農會代表，106 年乙○○也
      是伊團隊的人，本來篤定乙○○不會跑票，於106 年3 月1 
      日士林區農會理監事投票時，都是會員代表3 、4 位一組
      ，投票時會有一定規劃，所以當天看開票情形就知道乙○○
      跑票出賣團隊，3 月1 日會員代表大會結束後，伊請乙○○
      到辦公室，乙○○進入辦公室，大家就很嚴厲地指責乙○○，
      其本來說沒有跑票，但因大家一直提乙○○沒有照規劃去投
      票，乙○○覺得抵賴不了，才一直說「少年仔和人說的」，
      伊等團隊都知道這二十年來，乙○○只要講到丙○○都是用「
      少年仔」叫自己的兒子，所以乙○○一說少年仔伊等都知道
      就是丙○○，乙○○後來有提原因要問伊，伊事後才想到有可
      能是在98年沒有提名丙○○作總幹事，總幹事的職務跟理事
      選舉有直接關係，因為總幹事是由理事聘任，而且總幹事
      在農會法裡是負貴農會的經營管理，經營的成果會影響可
      回饋多少資源給農友，農友當然會用選票來反應而影響選
      舉，經營團隊當然必須在乎總幹事的人選，且總幹事和信
      用部主任，整體待遇差異很大，薪資約差1.5 倍，另外總
      幹事還有一筆特支費，農會法直接規定，特支費為薪資的
      七成，由總幹事自行運用，相差約有2 倍，2 個職務人事
      權及實質所得差異很大；在臺北市農會理事選舉時，伊的
      團隊有作限制連記法的連署，因為農會法規定三分之一以
      上的會員代表連署才可以用限制連記法的投票方式，就是
      投票時不能超過應選名額的二分之一，因為若採全額連記
      法，有一方的會員代表超過二分之一，就可以全面封殺另
      一陣營的理監事，所以限制連記法的結果會影響選舉結果
      ，伊在106 年3 月8 日才拿出連署書請乙○○連署，並請乙○○不要告訴丙○○，在3 月21日臺北市農會會員代表大會時
      ，主席宣布限制連記法過關等語（見選偵6 卷第407至413
       頁），復於108年2月22日原審審理具結證稱：伊98年3 
      月開始任職士林區農會理事長，當時丙○○沒有信用部資格
      ，伊的團隊考量丙○○是團隊內的子女，因還安排丙○○去上
      課考試拿到證照，取得信用部主任資格後，破格讓丙○○擔
      任信用部主任，在伊擔任理事長期間，乙○○或丙○○也未對
      伊的管理政策表達過不滿或發生過衝突，乙○○106 年時有
      當選士林區農會第13屆新安小組農會會員代表，當時新安
      小組有陳韋甫、葉宗豐、王萬來、乙○○4 人參選，應選3 
      人，伊等（即證人郭萬清之團隊）希望能爭取兩位會員代
      表，所以推王萬來及乙○○，後來得票數大概是葉宗豐48票
      、陳韋甫47票、王萬來32票、乙○○34票，乙○○參與上開選
      舉時，一部分是伊個人協助乙○○，即伊拜託熟識者支持，
      一部分是鄒枝和與王萬來他們協商，他們認為乙○○實力較
      弱，一些與鄒枝和、王萬來有關的票，也禮讓給乙○○，乙○○該年也當選臺北市農會第13屆會員代表，由士林區農會
      代表去圈選候選人，登記者至少有十位以上，得票高的前
      五名獲選，伊的團隊後來因為考量實力只支持伊本人、乙○○、郭文章3 人，該次臺北市農會代表伊的團隊裡包含鄒
      旗安、陳進益也希望能夠擔任，最後因為乙○○說年紀大了
      ，希望可以團隊運作再支持當一次臺北市農會代表，顧慮
      團體互助合作問題，最後決定支持上述3 人，伊只好動之
      以情勸退鄒旗安與陳進益，所以106 年乙○○在士林區農會
      的理事、監事選舉時，當然應該支持伊，106 年3 月1 日
      士林區農會會員代表大會選舉結束後，伊的團隊中包含鄒
      枝和、王萬來、鄒旗安、陳進益在伊理事長辦公室開會，
      因為士林區農會該次選舉採限制連記法，若應選9 位，只
      可以圈選1/ 2以下即4 位，伊等投票時，會分團體，被告
      乙○○的團體有四位，其他三位候選人都沒出問題，分析出
      來只有乙○○有跑票情形，接著乙○○到理事長辦公室，乙○○
      進來後，幾乎眾人都在指責乙○○，印象中有鄒枝和、王萬
      來、陳進益、伊、陳添地、鄒旗安、陳朝審等人，例如鄒
      枝和說「大家幫忙你選上會員代表，王萬來因為要協助你
      還讓票給你，他自己會員代表落選，結果你今天出賣人家
      」，還有其他人指責乙○○，其原先否認跑票，之後因為眾
      人指責，自己心虛就全身冒冷汗，辯稱「少年仔跟人談的
      」，還全身冒出冷汗，拿一條方形的毛巾手帕猛擦汗，之
      後整個人跌坐在地上，還是都說「少年仔跟人談的」、「
      被詐騙集團騙了」，陸續也一直強調「少年仔跟人談的」
      ，乙○○20幾年稱呼兒子都是用「少年仔」，當場一堆人指
      責乙○○為何不提早拿出來講、為什麼用出賣人家的方式，
      至於乙○○當時為何會說詐騙集團，因為戊○○他們騙乙○○說
      「如果你跑票，人家不會知道」，所以起初乙○○採取否認
      態度，以為查不到，但限制連記法或全額連記法中，無論
      各社團都可以分析投票傾向，所以伊的團隊可以知道是乙○○跑票，且在鄒枝和當場指責乙○○之前，其自己也跟人說
      丙○○要當總幹事的事，選舉前伊就有輾轉聽到，但選前10
      6 年農曆年前伊問丙○○，丙○○都否認；農會總幹事是由理
      事會就合格總幹事候聘人中，去圈選一位，九個理事圈選
      權利都一樣，但理事長有時會先規劃而左右到一些理事的
      投票傾向，規劃好大概不需要拉票，總幹事除月薪，每個
      月還有薪水70％特支費，另外，在農會預算中還有些營業
      費用的交際費，管理費用的交際費，可以運用，且農會法
      是偏向總幹事制，無論是人事任用權、經費開支使用權，
      幾乎都在總幹事手上，總幹事權限非常大，信用部主任權
      限及待遇都低於總幹事，選偵6 卷第417 頁記載106 年3 
      月1 日晚上之譯文，是伊跟乙○○的對話，當天伊與乙○○約
      碰面是因原本選舉狀況伊的團隊可以勝選，因為乙○○倒戈
      結果翻轉，還有乙○○在伊等團隊裡又佔一個臺北市農會代
      表，伊作為現任理事長也擔心乙○○在臺北市農會也不支持
      不得不找之出來，當天與乙○○談論的大概如譯文內容，乙○○當時說要去自首，也承認出賣伊等，106 年3 月3 日伊
      怕乙○○在臺北市農會選舉又跑票，就再約乙○○等語（見原
      審卷二第168至180 頁）。
（２）證人鄒旗安於108 年1 月19日原審審理時具結證稱：106 
      年士林區農會第13屆理事長選舉，有戊○○及鄒枝和參選，
      有兩邊人馬，郭萬清是幫鄒枝和拉票，乙○○有當選13屆會
      員代表，其很久以前就跟郭萬清及伊等「作夥」（同一個
      團體），參選臺北市農會會員代表時，也是伊等支持的，
      之前乙○○當小組長，伊等就常常作夥、在一起，106 年3 
      月1 日會員代表大會選舉結束後，大家都一起去理事長辦
      公室，人很多，乙○○也有在辦公室裡，選後結果是鄒枝和
      沒有當選、由戊○○當選，很多人都說怎麼會這樣子，大家
      都認為鄒枝和會當選，一直討論怎麼會跑票了，結果講到
      最後，乙○○的臉色一陣青、一陣紅，大家說是乙○○，很多
      人包括伊、陳朝審、鄒枝和、郭萬清、陳添地、林永隆都
      問乙○○為什麼跑票，後來乙○○也承認就是其跑票，說是兒
      子交代其的，從以前伊等認識乙○○，其就常常說「他少年
      A 」，乙○○說的「少年A 」、「少年仔」，意思就丙○○，
      乙○○也只有丙○○一個兒子等語（見原審卷二第100 至104 
      頁）。
（３）觀諸前揭證人郭萬清先後於檢察官訊問、原審審理時所具
      結證述之情節一致，亦與證人鄒旗安上開於原審審理時之
      具結證述內容，互核相符，堪認證人郭萬清、鄒旗安上開
      所證應屬非虛。況參諸證人郭萬清與被告乙○○於106 年3 
      月1 日即士林區農會之會員代表投票選舉理監事後當日晚
      上之對話內容（見選偵6 卷第417 至427 頁錄音譯文），
      可見當天證人郭萬清最初一再質疑被告乙○○為什麼要聽丙○○的話、被告乙○○選前一定有人與之接觸、不然理監事選
      舉怎麼知道要蓋幾號、怎麼知道他們配票要配那一個人等
      情，而於對話過程證人郭萬清有表示：像下午看你這樣整
      個癱軟，在那邊流冷汗，拿手帕一直擦汗，你乾脆去檢調
      講清楚，比較不會有黑影，我不曾說丙○○的事，當初黃慧
      芬也是支持郭淑敏，她是要你的票講要支持你兒子做總幹
      事，所以要你這樣做，你就去自首說對方怎麼開條件給你
      ，他們說讓你阿華當總幹事，你被騙去，至少也讓這種人
      讓司法去制裁好嗎等語，被告乙○○則於其中承認「他們跟
      我接觸的人跟我說的…說實在的，我照我兒子的話而已，
      我也是考慮兩晚才決定…『市農會我一定配合你的，我怎麼
      會再出賣你』…不是說對鄒枝和這些理事不滿，大家也對我
      很好…這些詐騙集團說跟他們蓋票就沒錯…這個事情要怎麼
      去講…去分局喔…又沒有什麼證據…好啊，怎麼不好」等語
      ，益徵證人郭萬清、鄒旗安上開所證情節，符實可採，而
      不得僅因證人郭萬清與被告戊○○間因本次選舉存有糾紛，
      即遽否認其真實性，是被告乙○○106 年當選士林區農會會
      員代表時，非屬因被告戊○○規劃支持而當選第13屆會員代
      表一節，應可認定。
（４）復佐以被告丙○○、戊○○、乙○○、甲○○分別為下列證述、供
      述：　　
　　①被告丙○○106 年6 月14日檢察官訊問時具結證稱：乙○○106
       年是士林區農會代表以及市農會代表，有士林區農會理
      事的投票權，也可以選市農會的理事，乙○○這次臺北市農
      會理事是投給郭派的理事，因為郭萬清有幫忙配票使之可
      以當選臺北市農會代表，所以乙○○要還人情給郭，士林區
      農會理事則投給戊○○這派的四個人，會投給葉派是因伊在
      士林區農會任職20幾年，一直被第11、12屆的總幹事郭淑
      敏打壓，且郭淑敏是郭派的人，而郭淑敏對同事也很苛刻
      ，戊○○知道伊一直被打壓，在105 年7 月底伊住院來看伊
      時告訴伊如果願意給予支持，選上理事長後會提名伊當總
      幹事，當時伊還沒有答應，伊說要再考慮看看。後來等到
      106 年士林區農會會員代表選舉完乙○○當選，剛好區農會
      代表有39席，而郭派跟葉（莊）派都覺得各自掌握20席，
      所以一定有中間派，乙○○本來跟郭派不錯，但乙○○知道郭
      派對伊不好後就不願意支持，且後來伊有跟乙○○講到戊○○
      提的條件，所以在區農會代表選完後戊○○電話跟伊聯繫，
      說想聘伊當總幹事時，戊○○雖然說沒有條件，但伊知道可
      能選舉時要給予支持，在調查局稱「在會員代表大會前一
      天，我有跟戊○○聯絡，跟他說我和乙○○會支持他，戊○○就
      要乙○○投給哪些理事」，確有此事，所以伊和乙○○願意支
      持戊○○推選的理事的前提是如果有機會會提名伊當總幹事
      ，在戊○○提出讓伊當總幹事條件之前，乙○○本來應該會選
      郭派，但後來乙○○知道郭淑敏打壓伊，就想說乾脆不要讓
      郭淑敏做，再加上戊○○有提出這樣條件，乙○○才會轉向支
      持葉（莊）派。理監事選前有一次伊和乙○○去戊○○家，戊○○問伊等是否願意支持他們那派區農會理事，後來會員代
      表大會前一天伊打給戊○○說伊和乙○○願意給予支持，伊等
      就依照戊○○講的號碼投4 個人，伊不記得是誰，但依照排
      列組合他們就可以知道有沒有人跑票，因為當時採的是限
      制連記法，如果沒有限制連記法就是贏者全拿，所以用限
      制連記法對於少數比較有保障，沒有限制連記法可能郭派
      連一席都沒有等語（見選他8 卷一第221 至225 頁），復
      於106 年10月17日檢察官訊問時具結證稱：106 年士林區
      農會會員代表選舉結束，理事選舉前，伊有和乙○○提過郭
      萬清的情形，實在不適合再作下去了，郭萬清那一派的總
      幹事郭淑敏對伊等員工太苛。伊有和乙○○提過戊○○有來找
      伊要拉票及提及總幹事的事等語（見選偵6 卷第380至381
      頁）。
　　②被告戊○○於106 年6 月14日檢察官訊問時具結證稱：伊在1
      05 年丙○○住院期間有去看望，跟丙○○說伊如果選上理事
      長，伊想聘他當總幹事，而丙○○當時說好再看看，而伊怕
      事情曝光丙○○會被修理，所以伊在選完代表後，也就是乙○○當選後，就找丙○○來伊家研究聘他當總幹事及要如何拉
      票才能讓伊這派的人當選理事等，這段期間伊等見過幾次
      並討論如何配票或拉票，伊雖有對丙○○承諾如果伊當選理
      事後會聘他當總幹事，但伊不是要求丙○○怎樣，伊是說伊
      講話算話，伊說了就會讓丙○○當總幹事。後來丙○○帶乙○○
      來伊家，當時已經登記完區農會理事，伊跟乙○○說現在伊
      等這派連同伊有五人，看乙○○覺得這些人怎麼樣，乙○○就
      說會考慮看看等語（見選他8 卷一第118 頁），亦於106 
      年10月17日檢察官訊問時供稱：士林區農會選舉會員代表
      選後理事選舉前，伊認為伊的勝算不算太差，就會員代表
      當選名單，伊認為與郭派比數平手，因為這一次真的一半
      一半，沒有人能保證自己這邊不跑票，會員代表共39人，
      伊覺得伊等是19對19，伊因為怕郭萬清知道伊直接去找乙○○，且乙○○就投票權之事會和丙○○談，所以在會員代表選
      舉結束後伊有去找丙○○，提及打算聘他擔任總幹事之事，
      但與之後請丙○○轉告乙○○支持伊這邊的人，及說不然到時
      候你是總幹事，你父親是代表另外一派，二個不同派系，
      應該不太好，理念會不同之語，二件事不能混為一談，選
      前乙○○來伊家時伊有請乙○○支持伊等語（見選偵6卷第374
      至375 頁）。
　　③被告乙○○於106 年6 月14日檢察官訊問時具結證稱：伊是
      士林區農會和上級臺北市農會的會員代表，會員代表可以
      選理事跟監事，一年開一次代表大會，這屆市農會理事伊
      投郭萬清的人，因為是郭淑敏幫伊配票，伊跟郭萬清關係
      也不錯，也是還他人情。而士林區農會競選是農會會員選
      伊的，這裡雖不用還郭人情，不過伊本來也是要投給郭派
      ，然而後來伊覺得他跟郭淑敏很自私，丙○○有向伊講述他
      做很多事讓第12屆總幹事郭淑敏名聲很好，郭淑敏打他的
      考績卻都打很差，會員代表選完時候丙○○跟伊說要伊支持
      戊○○，伊想說伊兒子已經要伊支持戊○○，沒問理由就說好
      。士林區農會理事選舉投票前伊有跟丙○○說伊改支持莊派
      的人選區農會理事，伊支持戊○○沒有條件，至於丙○○稱投
      票條件是戊○○讓他當總幹事部分是他們倆人講好的，伊沒
      有管這件事等語（見選他8 卷一第191至193 頁），並於1
      06 年11月22日檢察官訊問時供稱：：（提示郭萬清提出
      之乙○○和郭萬清對話譯文）伊有在106 年3 月1 日和郭萬
      清在士林捷運站碰面，士林區農會選前丙○○說有給伊四個
      號碼要伊去投票的說法沒有意見，這四個號碼是楊朝連、
      莊金安、葉阿宏、戊○○等語（見選偵6 卷第453 至455 頁
      ）。
　　④被告甲○○於106 年6 月15日檢察官訊問時具結證稱：106 
      年2 月19號前幾天，丙○○有帶乙○○來戊○○家，那天伊在場
      ，則是因為乙○○、丙○○當天到達戊○○家裡以前，戊○○約伊
      到場的，那天伊在場的時候，聽到丙○○跟戊○○說，看戊○○
      要乙○○蓋誰、選誰，他就選誰，選上之後就支持丙○○當總
      幹事，戊○○也同意…（甲○○具結後）一見面乙○○就說這不
      公平，ㄟ我蓋給你們，你們選上如果沒有投給丙○○，這樣
      對他就比較不利啊，你們這樣都卯穩贏ㄟ（台語），然後
      丙○○說你要乙○○選誰就選誰，戊○○就說啊我們之前就講好
      了，要給你兒子當總幹事等語（見原審卷二第214 至216
      頁 、第224 至227 頁）。
（５）據此，依上開各項事證，並就被告4 人前揭證述、供述情
      節相互勾稽，則被告乙○○並非因被告戊○○規劃支持而當選
      第13屆會員代表，被告戊○○於士林區農會第13屆理事選舉
      前，央求被告丙○○轉告被告乙○○，期以如獲被告乙○○支持
      當選理事長，將支持被告丙○○擔任士林區農會第13屆總幹
      事，被告丙○○經被告戊○○告知上情後，即將此事轉告被告
      乙○○，被告乙○○並曾與被告戊○○、甲○○於選舉日前約定碰
      面，被告戊○○等人於被告丙○○帶同被告乙○○前來時，復明
      確表示如能獲被告乙○○支持，於被告戊○○當選理事長後，
      將支持被告丙○○擔任總幹事，而被告丙○○、乙○○2 人於選
      舉前即允諾予以支持，嗣經由被告戊○○向被告丙○○告知被
      告戊○○派系所規劃之理事名單，再由被告丙○○向被告乙○○
      告知，被告乙○○即依約投票等節，亦堪認定。
（三）按農會法第47條之1第1項第2款之農會選舉賄選罪，係以
      對於有選舉權之人，行求、期約或交付財物或其他不正利
      益，而約其不行使選舉權或為一定之行使為構成要件。亦
      即須視行為人主觀上是否具有行賄之犯意，而約使有選舉
      權人為選舉權一定之行使或不行使；客觀上行為人所行求
      期約或交付之財物或不正利益是否可認係約使選舉權人為
      選舉權之一定行使或不行使之對價；以及所行求、期約、
      交付之對象是否為有選舉權人而定。上開對價關係，在於
      行賄者之一方，係認知其所行求、期約或交付之意思表示
      ，乃為約使有選舉權人為選舉權一定之行使或不行使；在
      受賄者之一方，亦應認知行賄者對其所行求、期約或交付
      之意思表示，乃為約使其為選舉權一定之行使或不行使。
      且對有選舉權人交付之財物或不正利益，並不以金錢之多
      寡為絕對標準，而應綜合社會價值觀念、授受雙方之認知
      及其他客觀情事而為判斷（最高法院93年度台上字第3455
      號判決意旨參照）。次按刑事法上之賄賂罪，性質上為對
      向犯，雙方皆分成三階段，各為行求、期約、交付（以上
      三種統稱為行賄）；要求、期約、收受（以上三種統稱為
      受賄；下均以統稱行之），以賄賂（含不正利益）作為一
      定作為或不作為之對價，因為受賄之一方，罪責不輕，行
      賄之一方，於若干犯罪（例如行為時對於違背職務之行為
      為之，或買票），亦有刑責，故通常至為隱密，彼此之間
      若欠缺一定之信任關係，多不敢貿然從事，為填補、建立
      此一信任關係，復有所謂中間角色出現，甚至輾轉多人，
      此類角色因經手賄賂，屬於犯罪構成要件之參與作為，然
      而究竟係立於行賄者立場共同行事，或居於受賄者地位一
      起完成，罪名既異，刑責相差更大，於認定時，自當斟酌
      行為人與對立之雙方主事者間之關係、居中承擔之工作份
      量、從中獲利之比例或額數，以社會通念之角度而為觀察
      、判斷（最高法院102年度台上字第646號判決意旨參照）
      。投票行賄罪之客體有二，一為賄賂，一為不正利益，所
      為「賄賂」係指金錢或得以金錢計算之財物，「不正利益
      」則指賄賂以外，足以供人需要或滿足人之慾望，一切有
      形無形之利益而言（最高法院93年度台上字第3355號判決
      意旨參照）。經查：
（１）農會置總幹事一人，由理事會就中央或直轄市主管機關遴
      選之合格人員中聘任之；總幹事之聘任，應於理事會成立
      後60日內為之；農會總幹事之聘任，須經全體理事二分之
      一以上決議行之；農會置理、監事，分別組成理事會、監
      事會，理監事由會員（代表）選任之，農會法第25條第1 
      項前段、第2 項前段、第3 項前段、第19條第1 項前段分
      別定有明文。是依農會法相關規定，農會總幹事由理事會
      就主管機關遴選之合格人員聘任，理事會之理事由農會會
      員代表選任，理事長由理事互選，會員代表則由會員登記
      參選。故實際農會總幹事之產生方式，係先由會員選出會
      員代表，再由會員代表選出理事，再由理事互選出理事長
      ，並經全體理事二分之一之決議聘任總幹事。由上開農會
      總幹事之聘任方式以觀，若無法獲得多數理事之支持，即
      無法獲得理事會之聘任擔任總幹事，故掌握理事之多數席
      位，始能順利獲得遴選為總幹事。據前所述，被告戊○○經
      由被告丙○○而與被告乙○○約定，如能獲被告乙○○支持，同
      意投票予其所規劃之理事人選，於被告戊○○當選理事長後
      ，將協調被告戊○○得以掌控支持其之理事共同在理事會投
      票支持被告丙○○擔任總幹事，雖農會總幹事需就中央或直
      轄市主管機關遴選之合格人員中，經全體理事二分之一以
      上之決議同意聘任，然被告丙○○本具有得獲遴任之資格，
      被告戊○○才會於105 年7 、8 月時，即曾表示當選理事長
      後願聘任被告丙○○擔任總幹事，被告丙○○則先表示願考慮
      ，已如前述，而被告戊○○本屬士林區農會葉派之領導者，
      方前已出面徵詢被告丙○○擔任總幹事之意願，並得獲選擔
      任士林區農會第13屆
　　　理事長，是被告戊○○本可協調並影響於理事會中占多數屬
      於支持自己之理事共同在理事會投票支持被告丙○○擔任總
      幹事，況觀諸士林區農會以109年3月30日士農總字第1091
      000248號函檢送之士林區農會第6屆至第12屆理事長及總
      幹事選舉之會議紀錄（見原審卷四第311 至355 頁）
　　　，士林區農會第6屆至第12屆之理事長與總幹事聘任同意
      票數，第6、7屆理事長均為全9票當選，亦係全9票同意聘
      任總幹事（候聘人僅有1人）；第8屆則有多人參選理事長
      ，理事長7票當選，總幹事聘任人選僅得5票同意；第9、1
      0屆理事長以5票當選，該2屆總幹事均為甲○○亦係5票同意
      聘任；第11屆由郭萬清5票當選理事長，則甲○○亦係5票不
      同意聘任，再由郭淑敏以5票同意票受聘為第11
　　　屆總幹事；第12屆由郭萬清以6票當選總幹事，郭淑敏亦
      係以6票同意票或聘任總幹事。且佐以被告乙○○於理事選
      舉時係依被告戊○○之規劃投票支持楊朝連（應係丁○○之誤
      ）、莊金安、葉阿宏、戊○○，而證人即士林區農會第13屆
      理事葉阿宏、莊金安、丁○○、己○○於原審、本院審理時均
      就其等於理事長選舉投票支持被告戊○○，於總幹事聘任投
      票時同意聘任被告丙○○等節具結證述在卷（見原審卷四第
      279至285頁、第287至第297頁；本院卷第362至375頁），
      足見士林區農會理事長得票數與總幹事同意票數相當一致
      ，且派系介入協調之影響程度甚深，被告4 人與士林區農
      會長期以來均有相當關係，並曾於士林區農會擔任職務或
      為會員，就此均應知之甚詳，而獲得被告戊○○掌控支持其
      之理事共同支持，係被告丙○○得以獲聘擔任總幹事所需要
      之利益，自屬不正利益。
（２）又士林區農會理事間本即具有派系，而之前多屆均已透過
      派系運作總幹事之選舉，已如前述，且依被告戊○○與丙○○
      於106 年3 月10日通聯對話內容，被告戊○○當日已向被告
      丙○○表示：要不然你以後做總幹事齁，你爸如果跟人家不
      同掛齁，會怪怪的等語，及被告戊○○與莊龍彥106 年3 月
      21日通聯對話內容，莊龍彥因不滿被告乙○○於臺北市農會
      選舉未加支持，即向被告戊○○表示：你再想看看丙○○這邊
      要怎麼解決，被告戊○○回以：我們裡面也反彈得很厲害，
      莊龍彥即再表示：重點是在這裡，你老闆交待的事情你都
      會反了對不對，這種人就要三思阿，被告戊○○則回以：對
      阿（見選他8卷一第182 、59頁），以此等通聯譯文可知
      ，被告戊○○於106 年3 月1 日選舉獲得被告乙○○支持後，
      106年3 月21日前即已開始運作要讓被告丙○○擔任總幹事
      ，惟開始時其派系內部亦有反彈聲音，但被告戊○○並未認
      為讓被告丙○○擔任總幹事有何無法達成之困難，是縱被告
      丙○○受聘為總幹事仍需走完各項行政程序，惟被告4 人預
      料並均信賴將得以協調被告戊○○掌控支持其之理事共同在
      理事會投票支持被告丙○○擔任總幹事，是被告戊○○、甲○○
      於事實欄一所示時、地，向被告乙○○、丙○○允諾如能獲被
      告乙○○支持，於被告戊○○當選理事長後，將協調被告戊○○
      得以掌控支持其之理事共同在理事會投票支持被告丙○○擔
      任總幹事，而行賄之被告戊○○、甲○○一方與受賄之被告乙○○、丙○○一方，雙方主觀上均有被告戊○○將來應運作被告
      戊○○得以掌控支持其之理事共同投票支持聘任被告丙○○為
      總幹事，及被告乙○○於106 年3 月1 日士林區農會理監事
      選舉時投票支持被告戊○○派系所規劃之理事名單之認識，
      即被告戊○○等人與約使有選舉權之被告乙○○為選舉權之一
      定行使間，應已具有相當對價關係。
（３）稽此，被告乙○○嗣依約於士林區農會106 年3 月1 日投票
      時，遵照被告戊○○之指示投票予其指定之理事人選，
　　　被告戊○○及其支持者遂因此得掌控多數理事，被告戊○○並
      當選士林區農會第13屆理事長，而被告戊○○與支持其之多
      數理事協調，並依約定於理事會上共同支持被告丙○○擔任
      總幹事，被告丙○○乃經全體理事二分之一以上同意，獲聘
      擔任士林區農會第13屆總幹事。是認被告戊○○、甲○○已交
      付不正利益，而被告乙○○、丙○○則已
　　　收受不正利益。
（四）再據前述，本案係於106 年2 月19日士林林區農會會員代
      表選舉完畢後，先由被告戊○○聯絡被告丙○○，告知只
　　　要讓被告戊○○派系推出人選當選理事，即可聘任被告丙○○
      擔任總幹事，再由被告丙○○告知有選舉權之被告乙○○，期
      間數次被告戊○○均只與被告丙○○聯絡，被告乙○○只有一次
      與被告丙○○一起至被告戊○○家中，當日並係由被告丙○○向
      被告甲○○、戊○○表示你要被告乙○○選誰就選誰，嗣亦係由
      被告戊○○告知被告丙○○應投號碼為何再轉告被告乙○○，前
      揭不正利益則係由被告丙○○收取，是被告丙○○縱因無投票
      權未參與最後投票行為，惟就被告乙○○上開收受不正利益
      犯行，被告丙○○所為顯係基於自己犯罪之意思，而與被告
      乙○○間具有犯意聯絡，自應與被告乙○○論以共同正犯。
（五）復參諸被告甲○○於106 年2 、3 月選舉期間與他人之通聯
      對話，其中106 年2 月25日被告甲○○與所謂「陳董」通話
      內容，被告甲○○向對方表示：現在55波，19比19啊，所以
      在拚。現在有一個問題請教你，陽明醫院附近那個豬肉中
      ，肉中ㄟ你跟他有很好嗎，他那裡有個鄭文祥等語，陳董
      即表示：我跟你說他跟阿鳳、劉鳳士很好，你是要拜託我
      …番仔中跟我不錯，我是跟肉中熟，我去探看看等語，被
      告甲○○即稱：平手，平手現在代表還要選理事，如果可以
      叫他蓋一票給文忠等語（見選偵6 卷第189 至191 頁），
      顯見被告甲○○就被告戊○○106 年之選舉參與程度甚深且有
      一定自主性，被告甲○○才需透過友人找尋票源以求有更高
      把握勝選，且被告甲○○亦於106 年2 月25日與莊金安、葉
      阿宏分別為不要再跟別人說、「我們」會去處理等語，詳
      如後述，況被告甲○○於106 年6 月14日調詢時供稱：（妳
      與戊○○派系如何固樁，有無買票？）我只負責人的部分，
      錢沒有在管，我們派系的所有人就是每天到不同人家，如
      葉阿宏家或是黃慧芬家聚會，保持聯繫，以防止會員代表
      被郭萬清派系挖走。…（綜上，你與戊○○、莊龍彥於通話
      中頻繁提及丙○○擔任總幹事一事，同時亦極力避免將此事
      洩漏，後更因乙○○於臺北市農會理監事選舉簽署聯署書因
      而質疑丙○○辦事不力，須再審酌丙○○是否適任總幹事職位
      ，皆顯示你們之前係以士林區農會總幹事職位與丙○○期約
      以獲取乙○○之選票，對此你有何解釋？）戊○○跟我有商量
      過，但是要聘請丙○○擔任總幹事是戊○○決定的等語（見選
      他8 卷一第128 、129 、138 頁），據此，可知被告甲○○
      確係擔任被告戊○○106 年士林區農會理事選舉甚為重要之
      操盤、固盤、配票工作，且被告戊○○欲以聘任總幹事向被
      告乙○○、丙○○進行賄選，事前已與被告甲○○商量，而於被
      告乙○○、丙○○到達前更邀集被告甲○○到場，被告甲○○當時
      亦在場協助，是被告戊○○、甲○○間就上開交付不正利益犯
      行，具有犯意聯絡、行為分擔甚明。
（六）另證人莊龍彥於原審108 年1 月19日審理時雖具結證稱：
      士林區農會新安小組選區內可以選出3 個人為會員代表，
      以郭萬清派系實力了不起可以支持1 位選上，若郭萬清全
      力支持王萬來，乙○○就會落選，黃慧芬本來是郭萬清死忠
      支持者，但後來郭萬清作了很多讓人不能認同的事，所以
      很多人都向轉向支持戊○○。因為伊是早期士林農會的理事
      長和常務監事，所以伊在任內士林農會沒有派系，通通一
      團和諧，伊等業務進步的很快，他們都非常信服伊，包含
      剛剛在門口，陳朝審還跟伊聊天，所以伊在伊等會內沒有
      爭議…一個人行為舉止要始終如一，士林農會選舉完乙○○
      當選代表後，伊跟現在的總幹事蘇光正去拜訪乙○○，兩次
      他都沒有拒絕說要支持伊，伊認為他一定會支持伊，伊跟
      他談了上任後伊想做的農業政策，他還教伊如何去栽種、
      培養、管理苦茶油，伊心理篤定他這票是支持伊的，但開
      票後，通通沒有，所以伊心裡很不爽快，尤其選完後很多
      人怪伊說「你不是說乙○○會支持你嗎？」，很多人在伊旁
      邊哇哇叫，所以伊打電話給戊○○說丙○○這個人你要考慮清
      楚，乙○○與丙○○是父子，有其父必有其子等語（見原審卷
      二第127至139頁），然觀諸證人莊龍彥上開證述內容，核
      與本案待證事實尚無直接關聯性，是尚無從憑以逕為被告
      戊○○等人有利之認定。
（七）被告戊○○及其辯護人固執以前揭情詞置辯，惟以：
（１）被告戊○○縱有於105 年7 月探病時邀請被告丙○○在其當選
      理事長後擔任總幹事，然據被告戊○○、丙○○前述，被告丙○○當時並未答應，嗣於106 年2月19日士林區農會選出39
      位會員代表後，被告戊○○認為其可掌握者僅為19位，而可
      找已對郭萬清不滿之被告丙○○，由被告丙○○影響被告乙○○
      之投票，即主動找尋被告丙○○，並重提願意於當選理事長
      後聘任丙○○為總幹事，而當時士林區農會競選激烈，被告
      戊○○認係19對19之情，且被告戊○○亦知悉被告乙○○非屬其
      派系之人，則其表示如能獲被告乙○○支持，於其當選理事
      長後，將協調其得以掌控支持其之理事共同在理事會投票
      支持被告丙○○擔任總幹事，主觀上顯係基於以日後將支持
      被告丙○○擔任總幹事換取被告乙○○投票時支持其派系人馬
      使葉派人馬可於理事選舉中達成多數席次之目的，依被告
      丙○○上開偵查中證述，其顯然亦明瞭被告戊○○所述之含意
      ，並即轉告被告乙○○，且依證人郭萬清、鄒旗安前揭證述
      ，可知被告乙○○在農會選舉時長達10餘年皆屬支持郭萬清
      者，而被告乙○○於偵查中亦稱：伊跟郭萬清關係不錯，士
      林區農會本來要投郭派，106 年3 月21日仍有於臺北市農
      會選舉中投票予郭萬清人馬等語。況據前述，被告乙○○於
      106 年3 月1 日理監事選前曾與被告丙○○一起至被告戊○○
      住處，一進入屋內即質疑若選舉時蓋給被告戊○○支持人選
      ，被告戊○○一方之理事選上後如果沒有在總幹事選舉時投
      給被告丙○○，這樣對被告乙○○及丙○○就不利，你們這樣都
      卯穩贏ㄟ（台語），經被告丙○○打圓場緩和氣氛表示說只
      要被告戊○○要被告乙○○選誰就選誰，被告戊○○即以：與被
      告丙○○之前就講好了，要聘之當總幹事等語再為明確承諾
      ，且被告丙○○於偵查中亦
　　　證稱選前一天與被告戊○○聯繫，向被告戊○○表示被告乙○○
      、丙○○會給予支持，亦即已同意被告戊○○所提賄選條件，
      被告戊○○即向被告丙○○告知被告乙○○應投票之號碼等情，
      而被告乙○○則就因被告丙○○告知，其即於106 年3 月1 日
      將其可投之4 票分別投予戊○○本人及屬被告戊○○派系之楊
      朝連、莊金安、葉阿宏等情供述屬實，是被告戊○○有以支
      持被告丙○○擔任士林區農會第13屆總幹事職務之不正利益
      ，作為期求被告乙○○於106 年3 月1 日士林區農會理監事
      選舉時投票支持被告戊○○派系所規劃之理事名單之交換條
      件，而被告戊○○及其辯護人所辯被告戊○○雖有尋求被告乙○○支持，但並未對其提及總幹事，且本件客觀上並無職務
      交換對價關係等節，尚無可採取。
（２）辯護意旨固辯以：被告乙○○並非獲郭萬清之規劃支持而當
      選第13屆會員代表，且被告乙○○屬於被告戊○○派系。況依
      賄選之對價性論之，總幹事可掌控權力極大，以此僅換1
      票被告乙○○之支持，此對價性顯不相當。惟被告乙○○106 
      年當選士林區農會會員代表時，非屬因被告戊○○規劃支持
      而當選第13屆會員代表一節，業經本院依據卷內相關事證
      認定如前，且被告乙○○於偵查中證稱：士林區農會競選是
      農會會員選伊的，伊本來也是要投給郭派等語，則難認被
      告乙○○屬於被告戊○○派系。至被告乙○○是否獲郭萬清之規
      劃支持而當選第13屆會員代表一情，核無影響被告戊○○、
      乙○○等人上開所為犯行之認定。另對有選舉權人交付之不
      正利益，應綜合社會價值觀念、授受雙方之認知及其他客
      觀情事而為判斷，據前所述，被告乙○○之支持對被告戊○○
      當時所認為之選情而言，尚具有關鍵之價值，則縱總幹事
      可掌控權力極大，亦
　　　難認此對價性顯不相當，是辯護意旨上開所辯各節，要無
      足取。
（３）辯護意旨復辯稱：被告乙○○於士林區農會理事選舉投票予
      被告戊○○所規劃之候選人，並於106年3月21日臺北市農會
      理監事選舉時，分裂投票於不同派系之郭萬清，乃係基於
      其自由意志及個人考量，並非因「職務交換」而改變其投
      票意願等詞。然倘被告乙○○係基於自由意志、與被告戊○○
      理念相同或屬選舉奧援、被告戊○○及甲○○與被告乙○○及丙○○間並無達成賄選之犯意及行為，莊龍彥即無需在與不明
      友人於106 年3 月1 日通話時表示：過關了贏了，因通話
      對方表示：你有跟那些交待話不要說太多怕他那個，莊龍
      彥即表示：還不知道如果知道乙○○父子會危險…很不容易
      文忠（被告戊○○）有想這套出來，不然阿章怎麼拉都拉不
      回來，對方隨即表示：你有交待劉燕景（音）叫他不要再
      說，不要說太多等語（見選偵6 卷第95頁；原審卷二第13
      7 頁勘驗筆錄），被告甲○○亦無需在106 年2 月25日與莊
      金安通話，因莊金安表示阿宏（葉阿宏）說丙○○對之表示
      要做總幹事，要被告甲○○跟丙○○說說看，被告甲○○立即表
      示：這不要公開在那邊講，不要去說這些東西，這不能講
      ，你不要再跟別人說了，有些東西是不能說的，電話都被
      人錄音了等語，且被告甲○○隨即打電話予葉阿宏，表示你
      跟金安說不要再說了，那個有就對了，絕對不能說，說就
      破相了等語，被告甲○○並隨即以電話另追問葉阿宏是誰說
      的，葉阿宏表示：我想說他兒子（被告丙○○）曾經跟我說
      過，被告甲○○即表示：我們會去處理事情，一些事情都不
      能說的等語（見選他8 卷一第143 、144 頁），及被告乙○○在106 年3 月3 日與被告丙○○通話時則表示：講話要注
      意，不要被人套出來，他下午又找我去（即郭萬清同日找
      被告乙○○碰面並錄音），叫我去問這些事情，我就說沒條
      件，我「怎樣都不能說有條件」，要注意（見選他8 卷一
      第183 、184 頁）等語。況被告乙○○與被告戊○○間雖曾就
      士林區農會第13屆理監事選舉時被告乙○○應為一定投票權
      行使之約定，但該等一定投票權行使約定僅存在於106 年
      之士林區農會選舉，被告乙○○自始即仍認臺北市農會之理
      監事選舉其是要支持郭萬清，此部分被告戊○○自無諉為不
      知之理，是縱被告乙○○於臺北市農會選舉時未投票支持莊
      彥龍（與戊○○同派系），造成莊彥龍作證時仍相當氣憤，
      如前述，但與被告戊○○是否應履行讓被告丙○○擔任士林區
      農會總幹事之事，並無關聯，是要不足憑以被告乙○○上開
      分裂投票之舉，即推斷被告乙○○係基於其自由意志及個人
      考量，並非因「職務交換」而改變其投票意願。
（４）辯護意旨再辯稱：總幹事聘任日期為106年8月7日與選舉無
      關，總幹事聘任依法有一定的程序，非被告戊○○能決定，
      理事決議聘任總幹事是基於各理事的自由決定等詞。而證
      人葉阿宏固於原審審理時證稱：伊對丙○○投同意票的原因
      ，是伊覺得丙○○是不錯的，農會信用部主任，他看起來就
      不錯，前任郭淑敏不行。伊沒有與他人討論第13屆總幹事
      要選誰，或由選擔任，投票前也沒有人向伊推薦丙○○擔任
      總幹事等語（見原審卷四第279至285頁）；證人莊金安於
      原審審理時證稱：伊覺得丙○○不錯，是伊自己想說丙○○做
      總幹事比較適合，沒有人來推薦等語（見原審卷四第287
      至第297頁）；證人丁○○於本院審理時證稱：伊投同意丙○○擔任總幹事，是伊認為丙○○從基層一層一層爬上來，他
      這樣可以，他的成績不錯，做主任的時候表現不差，這次
      投票沒有干預伊，要求伊如何投票等語（見本院卷第363
      至368頁）；證人己○○於本院審理時證稱：伊投丙○○同意
      票，是因當時有二位，一位是郭淑敏，一位是丙○○，伊擔
      任前一任理事時，有一些事在管理上，郭淑敏跟伊很多不
      一致，丙○○從基層做起，也擔任一級主管即信用部主任一
      段時間，伊認為丙○○可以勝任，所以伊投他一票。在伊投
      丙○○同意票前，沒有人干預或指使伊一定要投下同意票等
      語（見本院卷第369至375頁）。惟依據前揭農會法之規定
      ，農會總幹事之聘任，須經全體理事二分之一以上決議行
      之，即證人葉阿宏、莊金安、丁○○、己○○均係參與農會總
      幹事聘任之決議者，倘其等關於總幹事之聘任涉及以非法
      方法妨害，依農會法之相關規定，將需負刑事責任，則證
      人葉阿宏、莊金安、丁○○、己○○上開所證，與己身本具有
      相當利害關係，衡情自已難期具有客觀真實性，況其等所
      為之投票結果，縱有其等自己考量之因素，惟此亦無礙本
      院上開所為士林區農會之理事長選舉及總幹事聘任受派系
      介入協調之影響程度甚深，而本件被告戊○○、甲○○已交付
      不正利益，被告乙○○、丙○○並已收受不正利益之認定，職
      是，尚無足執以證人葉阿宏、莊金安、丁○○、己○○上開證
      述，即逕為被告戊○○等人有利之認定，是以辯護意旨此部
      分所辯亦非可採。
（５）至證人黃慧芬雖於原審108 年7 月24日審理時具結證稱：
      被告乙○○屬於葉派，伊13屆選舉是支持葉派等語（見原審
      卷三第252至269頁），然核與上開各項事證有間，已難遽
      採，且與其於調詢時所述情節亦有未合（見選他8 卷一第
      228至243頁），自無足逕憑為有利被告戊○○之認定。
（八）被告甲○○及其辯護人雖依憑前揭情詞置辯，然被告甲○○確
      係擔任被告戊○○106 年士林區農會理事選舉甚為重要之操
      盤、固盤、配票工作，而被告戊○○、甲○○間就上開交付不
      正利益犯行，亦有犯意聯絡、行為分擔等節，業已詳予論
      述如前，且據前述，被告乙○○106 年當選士林區農會會員
      代表時，非屬因被告戊○○規劃支持而當選第13屆會員代表
      ，且被告戊○○有以支持被告丙○○擔任士林區農會第13屆總
      幹事職務之不正利益，作為期求被告乙○○於106 年3 月1 
      日士林區農會理監事選舉時投票支持被告戊○○派系所規劃
      之理事名單之交換條件，從而，
　　　被告甲○○及其辯護人上開所辯各節，核與前揭事證不符，
      均非足採。
（九）被告乙○○及其辯護人固執憑前揭情詞置辯，惟核與上開各
      項事證未合，且被告乙○○並非因被告戊○○規劃支持而當選
      第13屆會員代表，被告戊○○於士林區農會第13屆理事選舉
      前，央求被告丙○○轉告被告乙○○，期以如獲被告乙○○支持
      當選理事長，將支持被告丙○○擔任士林區農會第13屆總幹
      事，被告丙○○經被告戊○○告知上情後，即將此事轉告被告
      乙○○，被告乙○○並曾與被告戊○○、甲○○於選舉日前約定碰
      面，被告戊○○等人於被告丙○○帶同被告乙○○前來時，復明
      確表示如能獲被告乙○○支持，於被告戊○○當選理事長後，
      將支持被告丙○○擔任總幹事，而被告丙○○、乙○○2 人於選
      舉前即允諾予以支持，嗣經由被告戊○○向被告丙○○告知被
      告戊○○派系所規劃之理事名單，再由被告丙○○向被告乙○○
      告知，被告乙○○即依約投票等節，亦由本院依據卷內相關
      事證認定詳如前述，是被告乙○○及其辯護人上開所辯各情
      ，均難認可採。
（十）被告丙○○及其辯護人雖憑以前揭情詞置辯，然據前述，
　　　可知於106 年2 月19日士林林區農會會員代表選舉完畢後
      ，先由被告戊○○聯絡被告丙○○，告知只要讓被告戊○○派系
      推出人選當選理事，可聘任被告丙○○擔任總幹事，再由被
      告丙○○告知有選舉權之被告乙○○，嗣被告乙○○與被告丙○○
      一起至被告戊○○家中，當日並係由被告丙○○向被告甲○○、
      戊○○表示你要被告乙○○選誰就選誰，復由被告戊○○告知被
      告丙○○應投號碼為何再轉告被告乙○○，被告乙○○並依約投
      票，即見被告戊○○與被告乙○○間顯非為理念相合之相互奧
      援，且獲得被告戊○○掌控支持其之理事共同支持，係被告
      丙○○得以獲聘擔任總幹事所需要之利益，自屬不正利益，
      而被告戊○○、甲○○於事實欄一所示時、地，向被告乙○○、
      丙○○允諾如能獲被告乙○○支持，於被告戊○○當選理事長後
      ，將協調被告戊○○得以掌控支持其之理事共同在理事會投
      票支持被告丙○○擔任總幹事，即被告戊○○等人與約使有選
      舉權之被告乙○○為選舉權之一定行使間，應已具有相當對
      價關係，業經本院審認論述如前，職是，
　　　被告丙○○及其辯護人上開所辯各節，亦非足取。
三、綜上，被告4人及其等辯護人前開所為之辯解，委無足取。
    本件事證明確，被告4人上揭犯行堪以認定，均應依法論科
    。
參、論罪部分：
一、核被告戊○○、甲○○所為，均係犯農會法第47條之1 第1 項第
    2 款之交付不正利益罪；被告乙○○、丙○○所為，則均係犯農
    會法第47條之1第1 項第1 款之收受不正利益罪。
二、被告戊○○、甲○○基於足以使被告戊○○當選之賄選目的，對於
    有選舉權之人預備行求、期約或交付不正利益，進而向有選
    舉權之人行求、期約及交付不正利益，而約其選舉
　　權為一定之行使，其等預備對有選舉權之人犯前開對於有選
    舉權之人行求、期約交付不正利益而約其選舉權為一定行使
    之最低階段之行為及對於本案交付不正利益之期約、行求之
    低階段犯行，均為對於有選舉權之人，交付不正利益，而約
    其選舉權為一定行使罪之高階犯行之所吸收，均不另論罪。
三、被告戊○○與甲○○間就上揭交付不正利益犯行，有犯意聯絡、
    行為分擔，應論以共同正犯。
四、又被告乙○○與丙○○間就上開收受不正利益犯行，有犯意聯絡
    、行為分擔，應論以共同正犯，而被告丙○○雖不具農會法選
    舉權人身分，然與被告乙○○共同實行因身分關係而成立之農
    會法第47條之1第1 項第1 款之收受不正利益罪，依刑法第3
    1條第1 項之規定以共同正犯論。
五、被告乙○○係24年11月生，其於本案行為時已年滿80歲，爰依
    刑法第18條第3項規定減輕其刑。
六、再按犯農會法第47條之1 第1 項之罪者，其供犯罪所用、犯
    罪預備之物、犯罪所生之物或犯罪所得，不問屬於犯罪行為
    人與否，沒收之，農會法第47條之1 第2 項固定有明文。惟
    扣案之電腦內資料光碟1張、農會參選名單6 張、預估參選
    代表名單1 張、通訊錄1 本、記事本1 本、請柬1 張、候選
    人登記名冊2 張等物（見選他8 卷第218 、219 頁），並無
    證據足認係供被告4人犯本件之罪所用、犯罪預備或因本件
    犯罪所生之物，且上開扣案物，性質上亦非屬違禁物，尚乏
    沒收之依據，爰不予宣告沒收。另被告乙○○、丙○○因遂行收
    受不正利益犯行之犯罪所得，依法本應沒收，然據前述，本
    件之不正利益係被告戊○○當選理事長後，將協調被告戊○○得
    以掌控支持其之理事共同在理事會投票支持被告丙○○擔任總
    幹事，而被告丙○○順利獲聘擔位總幹事後之
　　職務所得，則為其從事總幹事後之薪資或其他所得，尚難認
    係因本件犯罪之直接所得。至被告丙○○是否得續任總幹事之
    職務，本即依農會法或其他法令處理，本院就此均無從宣告
    沒收，附此敘明。
肆、撤銷改判之理由：
一、原審以被告4人罪證明確，予以論罪科刑，固非無見。惟查
    ：
（一）原判決認定被告戊○○、甲○○所共同交付，而由被告乙○○、
      丙○○所共同收受之不法利益為「於戊○○當選理事長後，將
      聘任丙○○擔任總幹事一職」，與本院上開認定不同，尚有
      未合。
（二）原判決漏未審酌被告乙○○行為時已滿80歲，符合刑法第18
      條第3項所定之減刑要件，亦有未洽。
二、檢察官上訴意旨略以：被告戊○○、甲○○共同以行求、交付不
    正利益之方式，由被告戊○○當選臺北市士林區農會第13屆理
    事長；被告乙○○、丙○○則共犯農會法第47條之1第1項第1款
    收受不正利益罪，由被告丙○○獲聘擔任臺北市士林區農會總
    幹事，嚴重敗壞選舉公平性，且犯後均矢口否認犯行，於審
    理中為飾詞掩飾犯行，多次翻異前詞，犯後態度惡劣，原審
    僅就戊○○、甲○○、乙○○、丙○○分別判處有期徒刑5月、3月、
    4月、4月，並諭知以每日新臺幣1千元折算1日之法定最低標
    準以易科罰金，實無以收警惕之效，亦未能使罰當其罪，自
    難認為適法妥當。爰依法提起上訴，請將原判決撤銷，更為
    適當合法之判決等語。惟按刑事審判旨在實現刑罰權之分配
    的正義，故法院對有罪被告之科刑，應符合罪刑相當之原則
    ，使輕重得宜，罰當其罪，以契合社會之法律感情，此所以
    刑法第57條明定科刑時應審酌一切情狀，尤應注意該條所列
    10款事項以為科刑輕重之標準，俾使法院就個案之量刑，能
    斟酌至當。至於量刑輕重，係屬事實審法院得依職權自由裁
    量之事項，苟其量刑已以行為人之責任為基礎，並斟酌刑法
    第57條各款所列情狀，而未逾越法定刑度或有濫用權限情事
    ，即不得任意指為違法（最高法院75年度台上字第7033號判
    例、103 年度台上字第36號判決意旨參照）。原審既於判決
    理由欄內詳予說明其量刑基礎，且敘明係審酌被告4 人與士
    林區農會長期以來均有相當關係，不思以公平、合法之方式
    爭取認同及支持，竟漠視賄選禁令，由被告戊○○、甲○○共同
    以獲得理事選舉支持即同意聘任被告丙○○擔任總幹事方式賄
    選，被告乙○○、丙○○亦因此同意而由被告乙○○爲一定選舉權
    之行使，被告4 人所為嚴重敗壞基層農會選舉之風氣，損害
    農會選舉公平性，助長賄選歪風，所為顯不足取；兼衡被告
    甲○○參與本案犯罪之情節輕於被告戊○○、乙○○、丙○○，暨被
    告4人之智識程度、生活狀況，及被告4 人犯罪之動機、目
    的、手段、所生危害、犯後態度等項情狀，而量處原判決主
    文欄所示之刑，顯已斟酌刑法第57條各款事由，並基於刑罰
    目的性之考量、刑事政策之取向以及行為人刑罰感應力之衡
    量等因素而為刑之量定，且以行為人責任為基礎，未逾越法
    定刑度，亦無違背公平正義之精神，客觀上不生量刑明顯失
    出失入之裁量權濫用情形，核屬法院量刑職權之適法行使，
    難認有何不當而構成應撤銷之事由可言。據此，前揭檢察官
    上訴意旨指稱原審量刑實無以收警惕之效，亦未能使罰當其
    罪等語，尚非足取。是檢察官提起上訴，仍執前開情詞為爭
    執，並對於原審量刑之自由裁量權限之適法行使，持己見為
    不同之評價，而指摘原判決不當，自難認有理由。
三、被告4人上訴意旨分別執以下列情詞，否認犯罪，指摘原審
    判決不當：
（一）被告戊○○上訴意旨指以：原審未就證人黃慧芬及被告丙○○
      之證述內容綜合論斷，徒憑主觀臆測之詞，即認為被告戊○○派系於理監事選舉居於劣勢，顯屬率斷。又原審將證人
      黃慧芬之證詞置之不論，偏採證人郭萬清之說詞，顯與事
      實不符，亦未慮及被告乙○○是否會參加106年之士林區農
      會會員代表選舉，甚至於當選，仍屬未定之數，猶認被告
      戊○○係為換取被告乙○○於106年之理監事選舉支持，而聘
      任被告丙○○擔任總幹事一職，難謂無速斷之嫌。況原判決
      竟以被告乙○○分裂投票行為反推有本件「職務交換」存在
      ，論據顯屬率斷，且郭萬清所提供的106年3月1日、106年
      3月3日雙方談話譯文，早已有預謀蒐集證據，而郭萬清與
      被告戊○○間具有特別之利害關係，郭萬清證述本身即帶有
      極高偽證風險及動機，原判決猶大量引用郭萬清於偵查及
      原審之證述，心證明顯偏頗，更有多處論述違反經驗法則
      、論理法則等語。
（二）被告甲○○上訴意旨指以：被告甲○○並未與被告戊○○基於共
      同行賄之犯意聯絡，而為共同行賄之行為分擔。被告戊○○
      支持被告丙○○擔任士林區農會第13屆總幹事一職，非屬被
      告戊○○可確實支配之職務，非投票行賄罪之不正利益，且
      被告戊○○支持被告丙○○擔任總幹事，與被告戊○○尋求被告
      乙○○於理事選舉時投票予被告戊○○，為理念結合之互相支
      持，非屬不正利益等語。
（三）被告乙○○上訴意旨指以：被告乙○○對子女之前途關愛或感
      念他人對自己子女之關愛，並非所謂之利益，原審所認定
      之不正利益，顯非的論。被告乙○○為士林區農會第13屆會
      員代表時，並非郭萬清所屬派系規劃之人選，原審就此部
      分未予以調查，有證據上之理由矛盾，顯判決違背法令。
      且被告乙○○本其自由意志投票，與被告丙○○是否擔任士林
      區農會總幹事並無關連，本件客觀上不存在被告戊○○遴聘
      被告丙○○擔任士林區農會總幹事職務，與被告乙○○行使投
      票權之職務交換之對價關係等語。
（四）被告丙○○上訴意旨指以：原判決有認定事實錯誤之違法，
      被告乙○○自始即非郭萬清派系人馬，被告乙○○係靠黃慧芬
      支持，以及被告戊○○以拉低王萬來票數之配票、拉票策略
      ，當選會員代表，而被告乙○○基於自由意志及個人考量同
      樣支持被告丙○○所支持之被告戊○○派系，此與期約、收賄
      投票毫不相干。另原判決有適用法律錯誤之違誤，總幹事
      一職非被告戊○○所得為確實支配，
　　　而非可作為投票行賄罪之客體，原判決僅憑與被告丙○○、
      戊○○皆深具敵對關係而立場嚴重偏頗之證人郭萬清、鄒旗
      安之證詞，率而認定被告乙○○屬於郭萬清派系規劃之人選
      ，進而當選106年士林區農會會員代表，並以此錯誤前提
      ，遽認被告戊○○、甲○○以支持被告丙○○擔任士林區農會幹
      事職務，作為尋求被告乙○○於士林區農會理監事選局時支
      持被告戊○○派系之交換條件，顯有認定事實錯誤之違法等
      語。
（五）惟按證據之取捨及證據證明力如何，均屬事實審法院得自
      由裁量、判斷之職權，苟其此項裁量、判斷，並不悖乎通
      常一般之人日常生活經驗之定則或論理法則，且於判決內
      論敘其何以作此判斷之心證理由者，即不得任意指摘其為
      違法（最高法院91年度台上字第2395號判決意旨參照）。
      原審參酌卷內各項供述、非供述證據相互勾稽，而為綜合
      判斷、取捨，據此認定本案犯罪事實，並於理由欄內詳為
      說明判斷依據與心證，除就前揭關於不法利益之認定，與
      本院認定不同稍有未合外，其餘部分均核無違誤不當之處
      ，且就不法利益所認不同，亦無礙被告4人仍應受有罪判
      決之認定，復經本院就被告4人辯解無法採信之理由論述
      如前，被告4人上訴意旨猶執前詞否認犯罪，要係對原判
      決已說明事項及屬原審採證認事職權之適法行使，持憑己
      見而為不同之評價，任意指摘原判決不當，尚非可採。
四、據此，檢察官及被告4人上訴意旨雖均無理由，然原判決既
    有上開可議之處，即無可維持，自應由本院將原判決予以撤
    銷改判。
五、爰以行為人之責任為基礎，審酌農會之選舉對於社會整體選
    舉風氣具有相當影響，公開而公正之選舉制度係民主社會之
　　重要之表徵及機制，因此若是以賄選進行選舉，將摧毀選舉
    的公平性，進而腐蝕民主政治以民意為主之正當性，且危害
    民主社會之健全發展，被告戊○○、甲○○為求被告戊○○
　　勝選，竟不思以公平、合法之方式爭取認同及支持，竟漠視
    賄選之禁令，藉賄選牟取支持，破壞選風及選舉之公平，戕
    害民主之生機，而被告乙○○、丙○○亦因此同意而由被告乙○○
    爲一定選舉權之行使，被告4人所為足以嚴重敗壞社會及基
    層農會選舉之風氣，損害農會選舉公平性，助長賄選歪風，
    所為非是，及被告4人犯罪之動機、目的、手段，暨被告4人
    各自參與之犯罪情節，兼衡被告戊○○自述專科畢業之智識程
    度，目前從事花卉栽培與買賣工作，月薪約新臺幣（下同）
    5 萬元，繼續擔任士林區農會理事長，每月核定車馬費約5 
    萬元，已婚，有3 個成年子女都在讀大學，要扶養3 個小孩
    、太太及父母親之家庭生活經濟狀況；被告甲○○自述大學畢
    業之智識程度，靠積蓄生活，目前無業，擔任臺北市農會監
    事每月可拿1 萬元，已婚，有2 個成年子女不需扶養，但要
    和配偶扶養婆婆之家庭生活經濟狀況；被告乙○○自述國小畢
    業之智識程度，目前無業，靠做零工生活，一個月約賺1 萬
    多到2 萬元，已婚，有子女，太太中風（其妻前已過世，見
    本院卷第251頁），小孩會扶養，但也要幫忙支出相關費用
    之家庭生活經濟狀況；被告丙○○自述專科畢業之智識程度，
    目前擔任士林區農會總幹事工作，月薪約10萬元，已婚，有
    2 個成年子女，一個念研究所，一個大學剛畢業，及父母親
    仍需其扶養（其母親前已過世，見本院卷第251頁）之家庭
    生活經濟狀況（見原審卷三第456頁），及其等素行、犯後
    態度等一切情狀，量處如主文第2 至5項所示之刑，並均諭
    知易科罰金之折算標準。
據上論斷，應依刑事訴訟法第369 條第1 項前段、第364 條、第
299 條第1 項前段，農會法第47條之1 第1 項第1 款、第2 款，
刑法第11條前段、第28條、第31條第1項、第18條第3項、第41條
第1 項，判決如主文。
本案經檢察官柯怡如提起公訴，檢察官張君如提起上訴，檢察官
侯千姬到庭執行職務。
中　　華　　民　　國　　110 　年　　1 　　月　　5 　　日
                  刑事第十九庭審判長法  官  曾淑華
                                    法  官  陳文貴
                                    法  官  王美玲 
以上正本證明與原本無異。
不得上訴。
                                    書記官  李逸翔
中　　華　　民　　國　　110 　年　　1 　　月　　5 　　日
附錄：本案論罪科刑法條全文
農會法第47條之1
農會之選舉有下列行為之一者，處 3 年以下有期徒刑，得併科
新臺幣 9 萬元以下罰金：
一、有選舉權之人，要求、期約或收受財物或其他不正利益，而
    許以不行使其選舉權或為一定之行使。
二、對於有選舉權之人，行求、期約或交付財物或其他不正利益
    ，而約其不行使選舉權或為一定之行使。
三、對於候選人行求、期約或交付財物或其他不正利益，而約其
    放棄競選或為一定之競選活動。
四、候選人要求、期約或收受財物或其他不正利益，而許以放棄
    競選或為一定之競選活動。
犯前項之罪者，其供犯罪所用、犯罪預備之物、犯罪所生之物或
犯罪所得，不問屬於犯罪行為人與否，沒收之。